ACORDAO-COMPLETO-2522680

ACÓRDÃO 1135/2022 ATA 19/2022 - PLENÁRIO

VISTOS, relatados e discutidos estes autos de denúncia noticiando possíveis irregularidades no processo de dispensa de licitação promovida pela Secretaria de Estado de Saúde do Distrito Federal - SES/DF para aquisição emergencial de 100.000 unidades de teste rápido para detecção da covid-19, quantitativo posteriormente alterado para 150.000 unidades, com fundamento no art. 4º da Lei 13.979/2020, 
	ACORDAM os Ministros do Tribunal de Contas da União, reunidos em sessão Plenária, ante as razões expostas pelo relator, em:
	9.1. conhecer da denúncia, satisfeitos os requisitos de admissibilidade constantes nos arts. 234 e 235 do Regimento Interno/TCU, e no art. 103, § 1º, da Resolução - TCU 259/2014;
	9.2. manter a medida cautelar ratificada pelo Acórdão 2335/2020-TCU-Plenário até a prolação da decisão de mérito do presente processo;
	9.3. realizar a oitiva da Secretaria de Estado de Saúde do Distrito Federal e da empresa Biomega Medicina Diagnóstica Ltda., com amparo no art. 250, V, do Regimento Interno/TCU, para que, no prazo de quinze dias, se pronuncie quanto aos seguintes pontos relativos ao Contrato 79/2020:
	9.3.1. superfaturamento referente a 1/3 dos postos propostos pela Biomega Medicina Diagnóstica Ltda. e contratados pela SES/DF (recursos humanos e materiais) que não foram executados, totalizando R$ 1.379.549,70;
	9.3.2. superfaturamento no valor de R$ 42,34 por kit de teste rápido, totalizando R$ 4.234.000,00;
	9.3.3. sobrepreço, relativo ao termo aditivo, referente a 1/3 dos postos propostos pela Biomega Medicina Diagnóstica Ltda. e contratados pela SES/DF (recursos humanos e materiais) que não foram executados, totalizando R$ 689.774,85;
  	9.3.4. sobrepreço, relativo ao termo aditivo, no valor de R$ 42,34 por kit de teste rápido, totalizando R$ 2.117.000,00;
	9.3.5. demais informações que julgar necessárias.
	9.4. alertar ao Governo do Distrito Federal - Secretaria de Estado de Saúde do Distrito Federal - e à empresa Biomega Medicina Diagnóstica Ltda. que, na hipótese de serem consideradas insuficientes as justificativas apresentadas, o TCU poderá determinar a glosa do saldo a pagar de R$ 10.540.841,00, retido cautelarmente por meio de medida referendada pelo Pleno deste Tribunal (Acórdão 2335/2020-TCU-Plenário) , até o montante identificado como superfaturamento/sobrepreço do Contrato 79/2020;
	9.5. dar ciência desta deliberação à Secretaria de Estado de Saúde do Distrito Federal, à empresa Biomega Medicina Diagnóstica Ltda. e aos demais responsáveis arrolados neste processo;
	9.6. informar à Secretaria de Controle Externo de Aquisições Logísticas a necessidade de aprofundar as investigações quanto à utilização de servidores e de insumos do GDF nos postos de testagem, encargos que, por força do Contrato 79/2020, incumbiam à Biomega Medicina Diagnóstica Ltda.

Denúncia a respeito de possíveis irregularidades em dispensa de licitação, conduzida pela Secretaria de Estado de Saúde do Distrito Federal (SES/DF), para execução de serviços laboratoriais de análises clínicas, para realização de 100.000 Testes Rápidos para coronavírus IgG e IgM.

Governo do Distrito Federal.

3. Interessados/Responsáveis:
3.1. Interessado: Identidade preservada (art. 55, caput, da Lei n. 8.443/1992).
3.2. Responsável: Identidade preservada (art. 55, caput, da Lei n. 8.443/1992).

13.1. Ministros presentes: Ana Arraes (Presidente), Walton Alencar Rodrigues, Benjamin Zymler (Relator), Augusto Nardes, Aroldo Cedraz, Jorge Oliveira e Antonio Anastasia.
13.2. Ministro-Substituto convocado: Augusto Sherman Cavalcanti.
13.3. Ministro-Substituto presente: André Luís de Carvalho.

BENJAMIN ZYMLER

Adoto como relatório a instrução elaborada por auditora da Selog (peça 337) , que contou com a anuência dos dirigentes da mencionada unidade técnica (peças 338 e 339) :
	Trata-se de denúncia a respeito de possíveis irregularidades no processo de dispensa de licitação, conduzido pela Secretaria de Estado de Saúde do Distrito Federal (SES/DF) , para execução de serviços laboratoriais de análises clínicas, para realização de 100.000 Testes Rápidos para coronavírus IgG e IgM, no intervalo de 15 dias, englobando recursos humanos habilitados, estrutura física tipo Drive Thru, gerenciamento de resíduos, alimentação, gerenciamento de dados e emissão de resultado físico e eletrônico, com fundamento no art. 4º da Lei 13.979/2020.
O Contrato 79/2020 - SES/DF foi celebrado entre o Distrito Federal (GDF) e a empresa Biomega Medicina Diagnóstica Ltda. (Biomega) , em 11/5/2020, no valor de R$ 19.900.00,00 (peça 17) . Com fulcro no art. 4º-I da referida lei, foi firmado, em 9/6/2020, o Primeiro Termo Aditivo ao Contrato 79/2020 - SES/DF, com acréscimo de 50% no quantitativo de seu objeto, equivalente à inclusão de 50.000 Testes Rápidos para Coronavírus IgG e IgM, no valor de R$ 9.950.000,00 (peça 18) .
A competência deste Tribunal decorre da utilização de recursos financeiros oriundos da União, repassados por intermédio do Fundo Nacional de Saúde - FNS/MS, como crédito extraordinário para enfrentamento da pandemia do novo coronavírus.
O denunciante alegou, em linhas gerais (peça 3) :
	a) ofensa aos princípios da publicidade e da competitividade na realização da dispensa de licitação, visto que o aviso de abertura foi publicado no Diário Oficial do Distrito Federal (DODF) de 2/5/2020, sábado, dia seguinte a um feriado nacional, com prazo para recebimento das propostas até as 15 horas do primeiro dia útil posterior (4/5/2020) ; e
	b) ilegalidade na contratação, tendo em vista a ausência de comprovação por parte da empresa contratada de (i) certificado de registro junto ao Conselho Regional de Medicina do Distrito Federal (CRM/DF) , conforme exigido no artigo 3º da Resolução 1.980/2011 do Conselho Federal de Medicina (CFM) ; e (ii) certificação de licença sanitária da empresa contratada para desempenhar atividade médica ambulatorial com recursos para realização de exames complementares, conforme exigido nos artigos 5º e 6º, parágrafo único, da Resolução da Diretoria Colegiada (RDC) MS-Anvisa 153/2017 (peça 6, p. 34) , e na Instrução Normativa DC/Anvisa 16/2017 (Anexo I - Relação das atividades de alto risco - item 8630-5/02, peça 7, p. 4) .
Após a realização de diligência preliminar junto à SES/DF (peça 10) , com fundamento na delegação de competência concedida pelo relator, a Selog concluiu que (peças 24-26) :
a)	o prazo para recebimento das propostas (4/5/2020) poderia ter sido estendido para mais um ou dois dias, sobretudo porque o aviso de dispensa de licitação foi publicado no final de semana anterior e logo após o feriado do Dia do Trabalhador. Essa pequena modificação poderia aumentar o número de interessados e, portanto, possibilitar redução de preço, sem desconsiderar o caráter de urgência da contratação para enfrentamento da pandemia;
b)	a empresa Biomega não estava registrada junto ao CRM/DF;
c)	não estava claro se a empresa Biomega estaria enquadrada nas exigências constantes da Resolução RDC MS-ANVISA 153/2017 c/c Instrução Normativa DC/Anvisa 16/2017;
d)	a SES/DF realizou pesquisa de preços apenas junto a potenciais fornecedores, deixando de buscar outras fontes indicadas no art. 4º.-E, § 1º, VI, da Lei 13.979/2020, a exemplo do Portal de Compras do Governo Federal (Comprasnet) , em possível afronta ao princípio da motivação, constante no art. 2º da Lei 9.784/1999, e ao princípio da economicidade;
e)	após a deflagração pelo Ministério Público do Distrito Federal e Territórios (MPDFT) da segunda fase da operação "Falso Negativo", surgiram indícios de que a empresa Biomega teria elaborado o projeto básico simplificado da presente contratação e encaminhado ao Secretário de Saúde do Distrito Federal, ou seja, a sociedade contratada teria participado de forma ativa na modelagem do contrato, indicando, inclusive, a quantidade de postos de drive thru e de testes a serem adquiridos; e
f) dos R$ 29.850.000,00 previstos no Contrato 79/2020-SES/DF, restaria um saldo a pagar de R$ 10.540.841,00.
Dessa forma, a Selog encaminhou proposta no sentido de (i) deferir a medida cautelar para suspender os pagamentos à empresa Biomega; (ii) realizar as oitivas da SES/DF e da empresa Biomega; e (iii) realizar diligências junto à SES/DF, à Anvisa e ao MPDFT.
Em cumprimento à determinação do relator (peça 27) , foram promovidas as oitivas e diligências quanto às alegações do denunciante e demais questões levantadas por esta unidade técnica.
A medida cautelar de suspensão de qualquer pagamento à empresa Biomega foi referendada pelo Pleno, nos termos do Acórdão 2335/2020-TCU-Plenário (peça 28) .
Em nova instrução, a Selog concluiu pelo apontamento de várias irregularidades no planejamento e na condução da dispensa de licitação, na fiscalização da execução contratual, com possível pagamento por serviços não prestados, bem como, indícios vários e convergentes de fraude na dispensa de licitação para simular publicidade, competitividade e economia, com direcionamento da contratação para a empresa Biomega. Dessa forma, foi proposta a manutenção da medida cautelar adotada e a realização de diligência junto à SES/DF e de audiência de gestores e servidores da SES/DF e de oitiva da empresa Biomega (peças 128-130) , proposta aceita pelo relator (peça 133) .
Promovidas as audiências dos responsáveis identificados, a oitiva da empresa Biomega e a diligência junto à SES/DF, passa-se a analisar as respostas apresentadas, tópico a tópico, conforme transcrição a seguir.	

	D. Histórico de Comunicações

	Despacho do Relator
	peça 133
	29/4/2021

	Ofícios Encaminhados aos Responsáveis, Unidades Jurisdicionadas e Sociedades Empresariais

	À Sra. Wanessa Sotter de Freitas Goncalves
	Ofício 21.522/2021-TCU/Seproc, de 5/5/2021 (peça 139) 

	Ao Sr. Paulo Ricardo dos Ramos Cardoso
	Ofício 21.521/2021-TCU/Seproc, de 5/5/2021 (peça 140) 

	À Sra. Lauanda Amorim Pinto
	Ofício 21.520/2021-TCU/Seproc, de 5/5/2021 (peça 141) 

	Ao Sr. Jorge Antônio Chamon Junior
	Ofício 21.519/2021-TCU/Seproc, de 5/5/2021 (peça 142) 

	À Sra. Janaina Oliveira de Alcântara
	Ofício 21.518/2021-TCU/Seproc, de 5/5/2021 (peça 143) 

	Ao Sr. Iohan Andrade Struck
	Ofício 21.517/2021-TCU/Seproc, de 5/5/2021 (peça 144) 

	Ao Sr. Francisco Araújo Filho
	Ofício 21.516/2021-TCU/Seproc, de 5/5/2021 (peça 145) 

	Ao Sr. Eduardo Hage Carmo
	Ofício 21.515/2021-TCU/Seproc, de 5/5/2021 (peça 146) 

	À Sra. Carine de Cássia Souza de Assis Ribeiro Rodrigues
	Ofício 21.514/2021-TCU/Seproc, de 5/5/2021 (peça 147) 

	À SES/DF
	Ofício 21.712/2021-TCU/Seproc, de 4/5/2021 (peça 137) 

	À Biomega Medicina Diagnóstica Ltda.
	Ofício 21.529/2021-TCU/Seproc, de 6/5/2021 (peça 150) 

	E. Documentos Apresentados em Resposta às Audiências, Oitivas e Diligência

	Por Wanessa Sotter de Freitas Goncalves 

	Razões de justificativa (peça 245) .

	Por Paulo Ricardo dos Ramos Cardoso

	Apesar do pedido de acesso aos autos (peça 179) , autorizado pelo despacho do relator à peça 184 e atendido por e-mail (peça 187) , não apresentou razões de justificativa.

	Por Lauanda Amorim Pinto

	Não apresentou razões de justificativa.

	Por Jorge Antônio Chamon Júnior 

	Razões de justificativa (peça 230) , com documentos anexos (peças 231-244) .

	Por Janaina Oliveira de Alcântara 

	Razões de justificativa (peça 249) .

	Por Iohan Andrade Struck 

	Pedido de acesso aos autos e de prorrogação de prazo (peças 224-225) . Razões de justificativa (peça 253) , com documentos anexos (peças 254-281) .

	Por Francisco Araújo Filho 

	Não apresentou razões de justificativa.

	Por Eduardo Hage Carmo 

	Razões de justificativa (peça 250) , com documentos anexos (peças 251-252) .

	Por Carine de Cássia Souza de Assis Ribeiro Rodrigues 

	Razões de justificativa (peça 188) , com documentos anexos (peças 189-223) .

	Por SES/DF 

	Ofício 5.149/2021 - SES/GAB (peça 186) .

	Por Biomega Medicina Diagnóstica Ltda. 

	Manifestação (peça 165) , com documentos anexos (peças 166-178) .

	F. Exame Técnico

	F.1. Exame das audiências realizadas:
Razões de justificativa apresentadas por Jorge Antônio Chamon Júnior, então Diretor do Lacen, em resposta ao Ofício 21.519/2021-TCU/Seproc: 
Item 94.3.1: participação na fraude na Dispensa de Licitação 20/2020 da Secretaria de Estado de Saúde do Distrito Federal, corroborada pela condução irregular do processo administrativo de contratação direta da empresa Biomega e pelas seguintes evidências e indícios (peça 122) : a) tratativa extraoficial do então Secretário de Saúde, Francisco Araújo Filho, com o setor privado para a contratação do serviço de testes para covid em ambiente drive thru, evidenciada por mensagem encaminhada em aplicativo de conversa dele com o então Diretor do Lacen, Jorge Antônio Chamon Júnior, em 20/4/2020, visto que seria uma antecipação de proposta comercial de serviço que se tornaria publicamente objeto de DL em 2/5/2020 (p. 34-35) , visando dissimular o direcionamento da contratação à empresa Biomega (p. 142) ; b) alteração do quantitativo de testes de 90.000 para 100.000 mil por mera exigência de Francisco Araújo Filho, evidenciada por conversa em aplicativo entre o então Secretário Adjunto de Gestão em Saúde, Eduardo Seara Machado Pojo do Rego, e o então Subsecretário de Administração Geral, Iohan Andrade Struck (p. 35-37) . Mensagens transmitidas por Francisco Araújo Filho a Jorge Antônio Chamon Júnior, confirmam que, desde 20/4/2020 (ou seja, catorze dias antes do resultado oficial da dispensa de licitação) , a empresa Biomega já tinha indicado até mesmo essa quantidade que deveria ser adquirida (p. 149) ; c) questionamento de Jorge Antônio Chamon Júnior ao Secretário de Saúde, então em exercício, sobre o número de pontos que deveriam ser contratados, obtendo como resposta o reencaminhamento de um arquivo contendo todo o detalhamento do projeto de drive thru, cuja autoria descobriu-se ser da coordenadora de licitações da empresa Biomega, ou seja, ausência de qualquer estudo técnico que justificasse a demanda com base na real necessidade da população do Distrito Federal (p. 153) ; d) prazo exíguo para entrega das propostas evidenciado em conversas de aplicativo, nas quais o então Diretor de Aquisições Especiais, Emmanuel de Oliveira Carneiro, alerta ao grupo que, se colocasse o prazo para entrega das propostas na segunda-feira, ficaria "muito na cara que é treta" (p. 37-38) , e Francisco Araújo Filho determina que o prazo seja na segunda-feira (p. 39-40) ; e) prazo exíguo para análise de cinco propostas comerciais (15 minutos) , por Jorge Antônio Chamon Júnior, a demonstrar que tal ato não passou de mera formalidade (p. 62 e 161-164) ; f) indícios de que as propostas apresentadas pelas empresas Brasil Laudos e Singular foram apenas para acobertar a proposta da Biomega, considerando que (i) nenhuma das empresas que apresentaram propostas está sediada no DF; (ii) a Biomega foi a única a apresentar em sua proposta uma extensa quantidade de documentos, evidenciando possuir informações prévias e privilegiadas; (iii) as empresas Fast e Singular são alvos de outras investigações criminais por superfaturamento de produtos hospitalares; e (iv) o edifício indicado como sendo a sede da empresa Brasil Laudos está totalmente desocupado e destinado à aluguel (p. 164) ; g) entrega 20 mil testes pela empresa Biomega, em 7/5/2020, antes da ratificação da DL e da emissão da nota de empenho, evidenciada por conversa de aplicativo entre a servidora da Sulog/SES/DF, Sra. Mariana, e Eduardo Seara Machado Pojo do Rego, o que seria, segundo este, um pedido de Francisco Araújo Filho para continuar com o direcionamento da contratação para a empresa (p. 62-68) ; h) entrega de material pela empresa Biomega, em 10/5/2020, antes da assinatura do contrato, evidenciada por conversa de aplicativo entre Jorge Antônio Chamon Júnior e Francisco Araújo Filho, tendo este demonstrado surpresa ao questionar se a empresa realmente tinha o material (p. 69-70) ; i) inexistência de critério técnico-científico para o aditivo contratual de 50%, evidenciada por conversa de aplicativo entre o então Secretário Adjunto de Assistência à Saúde, Ricardo Tavares Mendes, e Jorge Antônio Chamon Júnior, configurando continuidade na fraude realizada (p. 75-76) ; j) liberação de exames sem assinatura de profissional habilitado, evidenciada por conversa de aplicativo de Emmanuel de Oliveira Carneiro, além de ausência de nomeação de fiscais técnico, administrativo e requisitante para acompanharem a execução desses serviços (p. 81-83) ; k) irregularidade na prestação do serviço, com a entrega de testes de marcas diferentes, evidenciada por conversa de aplicativo entre Emmanuel de Oliveira Carneiro e Wanessa [Sotter de Freitas chefe da assessoria de elaboração de instrumentos de contratação da SUAG] (p. 84-85) ; l) entrega de testes rápidos de marca diversa daquela contida na proposta comercial, sem qualquer autorização prévia da SES/DF, evidenciada por conversa de aplicativo entre Eduardo Seara Machado Pojo do Rego e Jorge Antônio Chamon Júnior (p. 87-89) ; e m)	laudos periciais atestaram que o modelo de termo de referência enviado por Francisco Araújo Filho a Jorge Antônio Chamon Júnior é de autoria de Roberta Cheles de Andrade Veiga, coordenadora de licitações e representante legal da empresa Biomega (p. 143-148) .
Item 94.3.3: elaboração do projeto básico da Dispensa de Licitação 20/2020 sem orçamento detalhado;
Item 94.3.3: elaboração do projeto básico da Dispensa de Licitação 20/2020 sem comprovação da existência de recursos orçamentários para fazer frente à futura contratação; e
Item 94.3.3: desempenho da função de executor do Contrato 79/2020, sem ter sido nomeado como tal
Razões de justificativa do responsável (peça 230) :
	inicia ressaltando que sua competência se restringe à qualidade técnica do serviço contratado e que os aspectos administrativos, tais como processo de aquisição, averiguação de preços e competitividade, seriam conduzidos por outras instâncias e responsáveis;
	enfatiza o cenário doméstico em maio e junho de 2020, motivo pelo qual os servidores envolvidos no combate ao Covid-19 não tiveram mais fins de semana, feriados, abonos e férias, com o Lacen funcionando 24h por dia (peças 231-232) ;
	alega ter elaborado o projeto básico (peça 233) , realizado o parecer técnico das propostas apresentadas e participado da execução contratual por ser capacitado, possuindo notório saber técnico e a experiência necessária para tanto;
	afirma que a empresa entregou toda a documentação técnica exigida no projeto básico;
	informa que, na elaboração do projeto básico, o detalhamento do objeto, a habilitação técnica e alguns requisitos de ordem técnica teriam sido inseridos no intuito de que os serviços a serem prestados fossem realizados por empresas com expertise e comprovação de qualidade em serviços de análises clínicas, não havendo qualquer cerceamento de concorrência, haja vista a existência de grande quantidade de laboratórios de análises clínicas no território nacional, que também reuniam, mesmo à época, condições de atender todas exigências do projeto básico, o que teria restado demonstrado pelo atendimento às especificações do projeto básico por 60% das empresas participantes (peça 234) ;
	alega que o quantitativo de testes a serem executados fora estabelecido em função do aumento exponencial dos números de casos e óbitos no âmbito internacional, nacional e local;
	aduz que o quantitativo de unidades ou postos drive-thru fora decidido para atender as necessidades das regiões administrativas do Distrito Federal, possibilitando acesso à população em locais reconhecidamente estratégicos para a ação;
	afirma que o prazo exíguo para análise de cinco propostas comerciais obedeceu ao princípio da celeridade processual, sem comprometer a qualidade da análise;
	quanto à questão orçamentária, alega ser de responsabilidade do Fundo de Saúde do Distrito Federal, que teria sinalizado para a continuidade da contratação e para o aditivo contratual posteriormente realizado (peças 235-236) ;
	alega ter participado da comissão executora do contrato (peças 239-242) , mesmo com uma negativa de participação do Lacen (peças 237-238) , em razão de não ter conseguido designar alguém do corpo gestor com disponibilidade para tal, haja vista que muitos deles já realizavam outras execuções de contrato e muitos também se dividiam entre o papel de gestor e de profissional de bancada (profissional que realiza as análises laboratoriais) ;
	assim, a não publicação de seu nome só teria sido sinalizada em 4/6/2020 (peça 243) , após já ter realizado atestos, relatórios analíticos e a solicitação de aditivo contratual, ressaltando que os atos foram praticados por uma comissão, com outros membros; e
	quanto ao aditivo contratual de 50%, ratificado pela comissão executora (peça 244) , considerando a previsão legal e o aumento de mais de 800% no número de casos de Covid19 entre o início do contrato e a solicitação do aditivo, alega ter agido com base no interesse público e nos princípios da eficiência e da continuidade.
Análise:
O responsável inicia alegando que sua competência seria restrita à qualidade técnica do serviço contratado, ressaltando que aspectos administrativos seriam da responsabilidade de outras pessoas. No entanto, o que se constata nos autos do processo da DL 20/2020 (SEI 00060-00180684/2020-52) é a atuação ativa do responsável nos mais diversos atos, que vão muito além da análise da qualidade técnica do serviço, a iniciar com o Documento de Oficialização da Demanda (peça 116, p. 22-24) e o Documento Consolidador de Demanda (id, p. 25-27) , ambos os documentos foram assinados tão somente pelo responsável.
O responsável foi, também, signatário do projeto básico (peça 116, p. 28-39) e do Parecer Técnico 55/2020, que aprovou as propostas encaminhadas (id, p. 205) . Não se observa, por exemplo, o encaminhamento dos questionamentos da empresa Laboratório de Análises Clínicas J. A. de Lucena (id, p. 200) para outra instância, uma vez que se referiam a pontos estranhos à qualidade técnica do serviço. Pelo contrário, mais uma vez, o responsável é o único a assinar o documento (id, p. 203-204) .
Dessa forma, os elementos dos autos comprovam que sua responsabilidade não está restrita à qualidade técnica do serviço contratado como pretende o responsável, evidenciando seu amplo envolvimento, desde a origem da DL 20/2020 até a efetiva contratação da empresa Biomega, inclusive no tocante ao termo aditivo. A responsabilidade do Fundo de Saúde do Distrito Federal, que teria sinalizado para a continuidade da contratação e para o aditivo contratual posteriormente realizado, não exime a sua responsabilidade como signatário do projeto básico sem orçamento detalhado e sem comprovação da existência de recursos orçamentários para fazer frente à futura contratação.
Quanto ao desempenho da função de executor do Contrato 79/2020, sem ter sido nomeado, a alegação de que os atos teriam sido praticados por uma comissão não exime sua responsabilidade por atestos e relatórios analíticos acerca da execução contratual, formalidade necessária para a liberação de pagamento à Biomega. 
Ademais, as alegações genéricas de aumento exponencial de casos de Covid-19 não se mostram aptas a afastar as irregularidades apontadas. O quadro de urgência da contratação como medida para enfrentamento de emergência de saúde pública de importância internacional decorrente do coronavírus não exonera o gestor da devida obediência aos princípios gerais do processo licitatório e aos postulados gerais relativos à Administração Pública, constantes do art. 37, caput, da Constituição Federal. 
É certo que a Lei 13.979/2020 trouxe a flexibilização dos procedimentos a serem adotados pelo gestor público nos casos de dispensa de licitação e contratação direta para o enfrentamento da pandemia, mas não sua abolição. É imperativo prevenir práticas ilícitas e, assim, preservar o interesse público.
Na tentativa de afastar o apontamento de afronta à competitividade da DL 20/2020, o responsável mencionou a existência de grande quantidade de laboratórios de análises clínicas no território nacional, que reuniriam, mesmo à época, condições de atender todas as exigências do projeto básico, o que teria restado demonstrado pelo atendimento às especificações do projeto básico por 60% das empresas participantes. Embora o número citado funcione como reforço para fundamentar sua alegação da "grande quantidade de laboratórios de análises clínicas no território nacional", a realidade é que houve recebimento de apenas cinco propostas, das quais duas sequer atendiam às especificações do projeto básico, segundo Parecer Técnico 55/2020, assinado pelo responsável.
É tão manifesto o número reduzido de empresas interessadas em participar da DL 20/2020, que o próprio responsável, em momento posterior de sua defesa, se utilizou desse argumento para demonstrar que o prazo exíguo para análise das propostas não teria comprometido sua qualidade, tendo em vista o número de propostas.
Já a alegação de que a empresa teria entregado toda a documentação técnica exigida no projeto básico não merece prosperar, porque, mais uma vez, não condiz com os elementos dos autos. Compulsando a documentação apresentada pela empresa Biomega (peça 116, p. 78-85) , não se encontrou Autorização de Funcionamento de Empresa (AFE) , emitida pela Anvisa, nem Alvará Sanitário Distrital, documentos exigidos nos itens 14.2.2 e 14.2.3 do projeto básico (id, p. 32) . Mesmo assim, sua proposta foi considerada apta pelo responsável (id, 205) .
Da mesma forma, os mencionados documentos não foram encontrados na documentação apresentada pela Biomega para fins de contratação (peça 116, p. 216-470) , em novo descumprimento ao projeto básico, nos termos dos itens 15.1 e 15.2 (id, p. 34) . Resta, portanto, evidenciado que a Biomega foi selecionada e contratada sem ter apresentado toda a documentação técnica exigida no projeto básico, ao contrário do alegado. Consequentemente, comprova-se a quebra de isonomia em relação às outras empresas participantes da dispensa de licitação.
Em relação à AFE, constatou-se que: (i) em resposta à primeira oitiva, a empresa apresentou protocolo de renovação da licença de funcionamento, de 16/7/2020 (peça 62) ; e (ii) a SES/DF, em 2/10/2020, solicitou à contratada, em cumprimento à Ação de Controle 7/2020 da Controladoria Geral do Distrito Federal, o envio da AFE das empresas que forneceram os testes rápidos (peça 117, p. 321) . 
A alegação de que o quantitativo de postos drive-thru teria sido decidido para atender as necessidades das regiões administrativas do Distrito Federal não justifica a redução de 1/3 do total de postos inicialmente proposto e contratado. Tal redução traduz-se em pagamento por despesas não realizadas, uma vez que 1/3 de postos propostos e contratados não foram executados. Como a própria empresa contratada pontuou no seu primeiro momento de oitiva, argumento acatado na instrução anterior, os testes rápidos eram apenas um dos insumos, sendo de responsabilidade da contratada dispor de recursos humanos habilitados, estrutura física tipo drive thru, gerenciamento de resíduos, alimentação, gerenciamento de dados, emissão de resultado físico e eletrônico (Contrato 79/2020, 3.2 Detalhamento do objeto - peça 17, p. 1) .
As condutas do responsável permitiram não só a origem como também o próprio andamento do processo de contratação eivado de irregularidades, fraudando o caráter competitivo da dispensa de licitação, com ofensa aos princípios da publicidade, impessoalidade, economicidade, entre outros, e possibilitando, assim, a contratação direta direcionada para a empresa Biomega, além de também ter permitido a liberação de pagamento à contratada, apesar das diversas desconformidades da execução contratual com o projeto básico e com o contrato, e o aditamento em 50% do quantitativo da referida contratação nesse cenário de sérias desconformidades.
Considerando que, ao final da presente instrução, será proposta a realização de nova oitiva da SES/DF e da empresa contratada, tendo em vista o superfaturamento identificado no Contrato 79/2020, a proposta de conclusão em relação às audiências, cuja análise poderá ser afetada pela resposta das novas oitivas, será apresentada ao relator quando houver encaminhamento de mérito da presente denúncia.
Razões de justificativa apresentadas por Wanessa Sotter de Freitas Goncalves, então chefe da Assessoria de Elaboração de Instrumentos, em resposta ao Ofício 21.522/2021-TCU/Seproc:
Item 94.3.1: participação na fraude na Dispensa de Licitação 20/2020 da Secretaria de Estado de Saúde do Distrito Federal, corroborada pela condução irregular do processo administrativo de contratação direta da empresa Biomega e pelas seguintes evidências e indícios (peça 122) : a) tratativa extraoficial do então Secretário de Saúde, Francisco Araújo Filho, com o setor privado para a contratação do serviço de testes para covid em ambiente drive thru, evidenciada por mensagem encaminhada em aplicativo de conversa dele com o então Diretor do Lacen, Jorge Antônio Chamon Júnior, em 20/4/2020, visto que seria uma antecipação de proposta comercial de serviço que se tornaria publicamente objeto de DL em 2/5/2020 (p. 34-35) , visando dissimular o direcionamento da contratação à empresa Biomega (p. 142) ; b) alteração do quantitativo de testes de 90.000 para 100.000 mil por mera exigência de Francisco Araújo Filho, evidenciada por conversa em aplicativo entre o então Secretário Adjunto de Gestão em Saúde, Eduardo Seara Machado Pojo do Rego, e o então Subsecretário de Administração Geral, Iohan Andrade Struck (p. 35-37) . Mensagens transmitidas por Francisco Araújo Filho a Jorge Antônio Chamon Júnior, confirmam que, desde 20/4/2020 (ou seja, catorze dias antes do resultado oficial da dispensa de licitação) , a empresa Biomega já tinha indicado até mesmo essa quantidade que deveria ser adquirida (p. 149) ; c) questionamento de Jorge Antônio Chamon Júnior ao Secretário de Saúde, então em exercício, sobre o número de pontos que deveriam ser contratados, obtendo como resposta o reencaminhamento de um arquivo contendo todo o detalhamento do projeto de drive thru, cuja autoria descobriu-se ser da coordenadora de licitações da empresa Biomega, ou seja, ausência de qualquer estudo técnico que justificasse a demanda com base na real necessidade da população do Distrito Federal (p. 153) ; d) prazo exíguo para entrega das propostas evidenciado em conversas de aplicativo, nas quais o então Diretor de Aquisições Especiais, Emmanuel de Oliveira Carneiro, alerta ao grupo que, se colocasse o prazo para entrega das propostas na segunda-feira, ficaria "muito na cara que é treta" (p. 37-38) , e Francisco Araújo Filho determina que o prazo seja na segunda-feira (p. 39-40) ; e) prazo exíguo para análise de cinco propostas comerciais (15 minutos) , por Jorge Antônio Chamon Júnior, a demonstrar que tal ato não passou de mera formalidade (p. 62 e 161-164) ; f) indícios de que as propostas apresentadas pelas empresas Brasil Laudos e Singular foram apenas para acobertar a proposta da Biomega, considerando que (i) nenhuma das empresas que apresentaram propostas está sediada no DF; (ii) a Biomega foi a única a apresentar em sua proposta uma extensa quantidade de documentos, evidenciando possuir informações prévias e privilegiadas; (iii) as empresas Fast e Singular são alvos de outras investigações criminais por superfaturamento de produtos hospitalares; e (iv) o edifício indicado como sendo a sede da empresa Brasil Laudos está totalmente desocupado e destinado à aluguel (p. 164) ; g) entrega 20 mil testes pela empresa Biomega, em 7/5/2020, antes da ratificação da DL e da emissão da nota de empenho, evidenciada por conversa de aplicativo entre a servidora da Sulog/SES/DF, Sra. Mariana, e Eduardo Seara Machado Pojo do Rego, o que seria, segundo este, um pedido de Francisco Araújo Filho para continuar com o direcionamento da contratação para a empresa (p. 62-68) ; h) entrega de material pela empresa Biomega, em 10/5/2020, antes da assinatura do contrato, evidenciada por conversa de aplicativo entre Jorge Antônio Chamon Júnior e Francisco Araújo Filho, tendo este demonstrado surpresa ao questionar se a empresa realmente tinha o material (p. 69-70) ; i) inexistência de critério técnico-científico para o aditivo contratual de 50%, evidenciada por conversa de aplicativo entre o então Secretário Adjunto de Assistência à Saúde, Ricardo Tavares Mendes, e Jorge Antônio Chamon Júnior, configurando continuidade na fraude realizada (p. 75-76) ; j) liberação de exames sem assinatura de profissional habilitado, evidenciada por conversa de aplicativo de Emmanuel de Oliveira Carneiro, além de ausência de nomeação de fiscais técnico, administrativo e requisitante para acompanharem a execução desses serviços (p. 81-83) ; k) irregularidade na prestação do serviço, com a entrega de testes de marcas diferentes, evidenciada por conversa de aplicativo entre Emmanuel de Oliveira Carneiro e Wanessa [Sotter de Freitas chefe da assessoria de elaboração de instrumentos de contratação da SUAG] (p. 84-85) ; l) entrega de testes rápidos de marca diversa daquela contida na proposta comercial, sem qualquer autorização prévia da SES/DF, evidenciada por conversa de aplicativo entre Eduardo Seara Machado Pojo do Rego e Jorge Antônio Chamon Júnior (p. 87-89) ; e m)	laudos periciais atestaram que o modelo de termo de referência enviado por Francisco Araújo Filho a Jorge Antônio Chamon Júnior é de autoria de Roberta Cheles de Andrade Veiga, coordenadora de licitações e representante legal da empresa Biomega (p. 143-148) .
Item 94.3.4: elaboração do projeto básico da Dispensa de Licitação 20/2020 sem orçamento detalhado; e
Item 94.3.4: elaboração do projeto básico da Dispensa de Licitação 20/2020 sem comprovação da existência de recursos orçamentários para fazer frente à futura contratação
Razões de justificativa da responsável (peça 245) :
inicia informando que, conforme exposto nos autos do processo 0006000180684/202052, o processo fora autuado pela Diretoria do Laboratório Central de Saúde Pública e, posteriormente, os documentos foram apagados;
continua informando que o primeiro projeto básico fora elaborado e encaminhado ao setor que realiza a análise de conformidade com a legislação vigente no dia 1º/5/2020, uma sextafeira, feriado do dia do trabalhador, e que foi incluído um novo Documento Consolidador da Demanda (DCD) no processo, alterando o quantitativo do objeto, em 2/5/2020;
alega que, como chefe da Assessoria de Elaboração de Instrumentos de Contratação e evitando acionar um servidor no seu horário de descanso, apenas teria atualizado o quantitativo do projeto básico, conforme o novo DCD, e teria alterado o enquadramento da contratação, incluindo a Lei 13.979/2020;
afirma não ter observado que o decreto utilizado não estava mais vigente, mas que, ainda assim, esse não teria sido o motivo para a ausência de pesquisa de preços, uma vez que, se o processo tivesse sido encaminhado para a Gerência de Análise e Preparação (GEAPRE) , setor responsável regimentalmente por analisar e propor adequações aos projetos básicos e aos termos de referência para aquisições e contratações de bens e serviços comuns, o erro teria sido identificado e teria havido possibilidade de correção;
destaca que o documento foi elaborado e disponibilizado em bloco para assinatura no dia 2/5/2020 às 10:36h, assinado pela responsável às 15:59h, momento em que o Ofício 801/2020 - SES/SUAG de convocação para a dispensa de licitação já havia sido assinado (às 11:27h) ;
acrescenta que, após a assinatura dos integrantes técnicos, o processo não teria sido enviado pela comissão para nenhum setor, ferindo o rito de instrução estabelecido na Portaria - SES/DF 210/2017 (peça 272) , a qual prevê que, após a elaboração do Projeto Básico, o processo deve passar pela análise da GEAPRE e, estando os requisitos legais atendidos, o processo deveria ser encaminhado para Gerência de Pesquisas de Preços, e, somente após isso, poderia ser encaminhado à Gerência de Aquisições Especiais, que promoveria a instrução para convocação das empresas;
alega que a Assessoria de Elaboração de Instrumentos de Contratação é responsável pela instrução administrativa, não fazendo juízo sobre os requisitos técnicos da contratação e não tendo como saber se o descritivo estaria induzindo o direcionamento da contratação e ferindo a competitividade;
aduz não ter responsabilidade pelo não cumprimento das etapas processuais posteriores e não ter ciência dos motivos que levaram o Subsecretário de Administração Geral a tomar tais atitudes; e
finaliza alegando que a conversa de aplicativo com o Emmanuel de Oliveira Carneiro não se referiria a sua pessoa e que nunca teria estado num posto de testagem nem teria tido conhecimento de entrega de marcas diferentes, o que poderia ser verificado pelo número do telefone, que não corresponderia ao seu.	
Análise:
Não é possível confirmar a alegação da responsável de que documentos foram apagados dos autos do processo de Dispensa de Licitação 20/2020, tendo em vista que o print de tela copiado não mostra nenhum documento excluído, mas, sim, o cancelamento da 'disponibilização do bloco 1340859' para diversas unidades da SES/DF. Não obstante, a documentação constante dos autos permite observar que há uma primeira versão de projeto básico, com o quantitativo de 90 mil testes rápidos (peça 116, p. 3-14) , a qual não foi assinada pela responsável. 
Ao contrário do alegado, nota-se que essa versão já continha menção à Lei 13.979/2020 como fundamentação legal. Dessa forma, ao copiar o documento anteriormente elaborado, a responsável apenas alterou o quantitativo para 100 mil testes rápidos, assinando essa segunda versão do projeto básico em 2/5/2020 (peça 116, p. 28-39) . Vê-se, portanto, que não se trata de ter seguido o rito processual da Portaria - SES/DF 210/2017 (peça 272) , uma vez que a própria responsável admite ter copiado o documento anterior (peça 245, p. 1) .
Assim, ao assinar a elaboração do projeto básico sem orçamento detalhado e sem comprovação da existência de recursos orçamentários (que somente ocorreu em 8/5/2020 - peça 235) , a responsável infringiu o comando da Lei 13.979/2020, que, expressamente, dispõe (grifado) :
Art. 4º-E.  Nas aquisições ou contratações de bens, serviços e insumos necessários ao enfrentamento da emergência de saúde pública de importância internacional de que trata esta Lei, será admitida a apresentação de termo de referência simplificado ou de projeto básico simplificado.
§ 1º O termo de referência simplificado ou o projeto básico simplificado referidos no caput deste artigo conterá:
 (...) 
VI - estimativa de preços obtida por meio de, no mínimo, 1 (um) dos seguintes parâmetros:
 (...) 
VII - adequação orçamentária
Logo, atraiu para si a responsabilidade pelas irregularidades apontadas.
A responsável demonstrou, ainda, ter ciência do desenvolvimento irregular da contratação ora em exame, ressaltando, por exemplo, que o ofício de convocação para a dispensa de licitação já estava assinado antes da conclusão das ações pertinentes à Comissão de Elaboração de Instrumentos de Contratação (peça 245, p. 2) e o início do processo numa sexta-feira, feriado do dia do trabalhador.
Enquanto chefe da Assessoria de Elaboração de Instrumentos de Contratação da SES/DF, era-lhe exigível conduta diversa daquela que adotou, qual seja, de assinar a elaboração de projeto básico sem sequer ter conferido o cumprimento das exigências legais do referido documento. Pelo contrário, permitiu o andamento de processo de contratação eivado de irregularidades desde sua origem, fraudando o caráter competitivo da licitação, com ofensa aos princípios da publicidade, impessoalidade, economicidade, entre outros, e possibilitando, assim, a contratação direta direcionada para a empresa Biomega.
Quanto à alegação de que a pessoa mencionada na conversa de aplicativo com o Emmanuel de Oliveira Carneiro não seria a responsável, registra-se que se trata de um dos vários indícios apontados na denúncia do MPDFT, em que consta apenas o nome Wanessa, e que o MPDFT não respondeu à solicitação de informações deste Tribunal.
De qualquer forma, a conduta individualizada da responsável não se refere à fiscalização da execução do contrato com a Biomega, caso da referida conversa de aplicativo, mas à sua assinatura na elaboração de projeto básico sem ter conferido o cumprimento das exigências legais do referido documento, copiando documento anterior, conforme análise acima.  
Nos termos do item 24 retro, a proposta de conclusão em relação à audiência da responsável será apresentada ao relator quando houver encaminhamento de mérito da presente denúncia.
Razões de justificativa apresentadas por Eduardo Hage Carmo, então Subsecretário da Vigilância Sanitária, em resposta ao Ofício 21.515/2021-TCU/Seproc:
Item 94.3.1: participação na fraude na Dispensa de Licitação 20/2020 da Secretaria de Estado de Saúde do Distrito Federal, corroborada pela condução irregular do processo administrativo de contratação direta da empresa Biomega e pelas seguintes evidências e indícios (peça 122) : a) tratativa extraoficial do então Secretário de Saúde, Francisco Araújo Filho, com o setor privado para a contratação do serviço de testes para covid em ambiente drive thru, evidenciada por mensagem encaminhada em aplicativo de conversa dele com o então Diretor do Lacen, Jorge Antônio Chamon Júnior, em 20/4/2020, visto que seria uma antecipação de proposta comercial de serviço que se tornaria publicamente objeto de DL em 2/5/2020 (p. 34-35) , visando dissimular o direcionamento da contratação à empresa Biomega (p. 142) ; b) alteração do quantitativo de testes de 90.000 para 100.000 mil por mera exigência de Francisco Araújo Filho, evidenciada por conversa em aplicativo entre o então Secretário Adjunto de Gestão em Saúde, Eduardo Seara Machado Pojo do Rego, e o então Subsecretário de Administração Geral, Iohan Andrade Struck (p. 35-37) . Mensagens transmitidas por Francisco Araújo Filho a Jorge Antônio Chamon Júnior, confirmam que, desde 20/4/2020 (ou seja, catorze dias antes do resultado oficial da dispensa de licitação) , a empresa Biomega já tinha indicado até mesmo essa quantidade que deveria ser adquirida (p. 149) ; c) questionamento de Jorge Antônio Chamon Júnior ao Secretário de Saúde, então em exercício, sobre o número de pontos que deveriam ser contratados, obtendo como resposta o reencaminhamento de um arquivo contendo todo o detalhamento do projeto de drive thru, cuja autoria descobriu-se ser da coordenadora de licitações da empresa Biomega, ou seja, ausência de qualquer estudo técnico que justificasse a demanda com base na real necessidade da população do Distrito Federal (p. 153) ; d) prazo exíguo para entrega das propostas evidenciado em conversas de aplicativo, nas quais o então Diretor de Aquisições Especiais, Emmanuel de Oliveira Carneiro, alerta ao grupo que, se colocasse o prazo para entrega das propostas na segunda-feira, ficaria "muito na cara que é treta" (p. 37-38) , e Francisco Araújo Filho determina que o prazo seja na segunda-feira (p. 39-40) ; e) prazo exíguo para análise de cinco propostas comerciais (15 minutos) , por Jorge Antônio Chamon Júnior, a demonstrar que tal ato não passou de mera formalidade (p. 62 e 161-164) ; f) indícios de que as propostas apresentadas pelas empresas Brasil Laudos e Singular foram apenas para acobertar a proposta da Biomega, considerando que (i) nenhuma das empresas que apresentaram propostas está sediada no DF; (ii) a Biomega foi a única a apresentar em sua proposta uma extensa quantidade de documentos, evidenciando possuir informações prévias e privilegiadas; (iii) as empresas Fast e Singular são alvos de outras investigações criminais por superfaturamento de produtos hospitalares; e (iv) o edifício indicado como sendo a sede da empresa Brasil Laudos está totalmente desocupado e destinado à aluguel (p. 164) ; g) entrega 20 mil testes pela empresa Biomega, em 7/5/2020, antes da ratificação da DL e da emissão da nota de empenho, evidenciada por conversa de aplicativo entre a servidora da Sulog/SES/DF, Sra. Mariana, e Eduardo Seara Machado Pojo do Rego, o que seria, segundo este, um pedido de Francisco Araújo Filho para continuar com o direcionamento da contratação para a empresa (p. 62-68) ; h) entrega de material pela empresa Biomega, em 10/5/2020, antes da assinatura do contrato, evidenciada por conversa de aplicativo entre Jorge Antônio Chamon Júnior e Francisco Araújo Filho, tendo este demonstrado surpresa ao questionar se a empresa realmente tinha o material (p. 69-70) ; i) inexistência de critério técnico-científico para o aditivo contratual de 50%, evidenciada por conversa de aplicativo entre o então Secretário Adjunto de Assistência à Saúde, Ricardo Tavares Mendes, e Jorge Antônio Chamon Júnior, configurando continuidade na fraude realizada (p. 75-76) ; j) liberação de exames sem assinatura de profissional habilitado, evidenciada por conversa de aplicativo de Emmanuel de Oliveira Carneiro, além de ausência de nomeação de fiscais técnico, administrativo e requisitante para acompanharem a execução desses serviços (p. 81-83) ; k) irregularidade na prestação do serviço, com a entrega de testes de marcas diferentes, evidenciada por conversa de aplicativo entre Emmanuel de Oliveira Carneiro e Wanessa [Sotter de Freitas chefe da assessoria de elaboração de instrumentos de contratação da SUAG] (p. 84-85) ; l) entrega de testes rápidos de marca diversa daquela contida na proposta comercial, sem qualquer autorização prévia da SES/DF, evidenciada por conversa de aplicativo entre Eduardo Seara Machado Pojo do Rego e Jorge Antônio Chamon Júnior (p. 87-89) ; e m)	laudos periciais atestaram que o modelo de termo de referência enviado por Francisco Araújo Filho a Jorge Antônio Chamon Júnior é de autoria de Roberta Cheles de Andrade Veiga, coordenadora de licitações e representante legal da empresa Biomega (p. 143-148) .
Razões de justificativa do responsável (peça 250) : 
inicia alegando que qualquer atribuição de responsabilidade deveria ser individualizada, tendo sido enumerados treze pontos, como evidências e indícios hábeis a indicar possível ocorrência de irregularidade por parte de um conjunto de cinco agentes públicos;
continua aduzindo que seu nome não foi mencionado em nenhum dos referidos indícios e evidências, o que impossibilitaria o exercício do direito constitucional de defesa, não obstante, a título de colaboração com este Tribunal, passa a se manifestar sobre alguns desses indícios e evidências;
em relação ao item 'b' (aumento no número de testes rápidos de 90 mil para 100 mil) , alega que, do ponto de vista da Subsecretaria de Vigilância em Saúde, tal elevação não apenas seria razoável, mas necessária, não havendo nenhuma razão de ordem técnica a contrapor; e
em relação ao item 'd' (prazo exíguo para entrega de propostas) , embora tenha assumido a Subsecretaria de Vigilância em Saúde em 24/2/2020, não lhe tendo cabido definir datas e prazos para as aquisições, alega ter visto positivamente a fixação de prazos breves e ter assinado o projeto básico sem delongas, contribuindo para a necessária celeridade na contratação que se fazia urgentíssima.
Análise:
A comprovação de fraude à licitação é tarefa árdua, pois dificilmente alguém passa recibo de seus meios escusos. Ensina Alvino Lima, citado por Sílvio de Salvo Venosa que a "fraude decorre sempre da prática de atos legais, em si mesmos, mas com finalidade ilícita de prejudicar terceiros, ou, pelo menos, frustrar a aplicação de determinada regra jurídica" (Direito Civil - Parte Geral, 3ª ed. São Paulo: Atlas, 2003, p. 400) .
Não obstante a dificuldade de comprovação, o entendimento deste Tribunal, corroborado pelo Supremo Tribunal Federal (STF - Revista Trimestral de Jurisprudência 52, p. 140-141) , é no sentido de que "indícios são prova se vários, convergentes e concordantes" - RE 68006-MG.
Nesse contexto, não se pode perder de vista que as condutas devidamente individualizadas do responsável no item 94.3.5 (peça 128, p. 25) contribuíram para o desenvolvimento de processo de dispensa de licitação em sua origem, com fraude ao caráter competitivo da licitação e ofensa aos princípios da publicidade, impessoalidade, economicidade, entre outros, resultando, assim, na contratação direta direcionada para a empresa Biomega.
Se a celeridade na contratação se fazia urgentíssima, o vultoso valor (R$ 19.900.000,00 iniciais) demandava do gestor um mínimo de diligência ao assinar o projeto básico, medida necessária ao andamento da dispensa de licitação. Assim, mesmo diante do quadro de urgência da contratação como medida para enfrentamento do coronavírus, o gestor público deve obediência aos princípios gerais do processo licitatório e aos postulados gerais relativos à Administração Pública.
No caso vertente, a conduta individualizada do responsável, cuja análise detalhada encontrase a seguir, afrontou não só os mencionados princípios e postulados, como também, disposição expressa na Lei 13.979/2020, principal fundamento das medidas para enfrentamento da emergência de saúde pública decorrente do coronavírus.    	
Item 94.3.5: aprovação do projeto básico da Dispensa de Licitação 20/2020 sem orçamento detalhado; e
Item 94.3.5: aprovação do projeto básico da Dispensa de Licitação 20/2020 sem comprovação da existência de recursos orçamentários para fazer frente à futura contratação
Razões de justificativa do responsável (peça 250) :
inicia alegando que as questões suscitadas na presente denúncia não envolvem sua participação, em razão de ser, à época, ocupante de função de direção em área técnica de saúde - vigilância em saúde - e não em área de administração geral;
assim, em relação à aprovação do projeto básico da Dispensa de Licitação 20/2020 sem orçamento detalhado, esclarece que não se incluíam, entre as competências ou atribuições do cargo de Subsecretário de Vigilância em Saúde, providências relativas à elaboração de orçamento detalhado (ou simplificado) de compras, serviços ou obras, cabendo-lhe examinar e avaliar, no tocante a projetos básicos, a real necessidade dos produtos ou serviços, a premência dessa demanda do ponto de vista da saúde pública, as características técnicas dos mesmos e das soluções oferecidas, suas especificações e outros aspectos de semelhante natureza;
alega que sua assinatura no projeto básico representaria o endosso quanto aos mencionados aspectos (técnicos de saúde) , por isso mesmo, não era a única assinatura necessária para aprovação do projeto;
aduz que projeto básico e orçamento detalhado seriam etapas separadas e distintas, conforme disposto nos incisos I e II do § 2º do art. 7º da Lei 8.666/1993, entendimento reafirmado pelos incisos I e II do art. 40 da mesma lei, em que nem se falaria mais em orçamento 'detalhado', mas em orçamento estimado;
prossegue alegando que não seria adequado apontar a necessidade de 'orçamento detalhado', considerando que a intenção da nova legislação (Lei 13.979/2020 e suas alterações) seria flexibilizar as exigências da Lei 8.666/1993, no período de pandemia, sendo exigível uma "simples" estimativa de preços, dispensável nos termos do § 2º do art. 4º-E da Lei 13.979/2020, mediante justificativa da autoridade competente;
alega que, mesmo antes do período excepcional de pandemia, o TCU admitia projetos básicos, sem todos os elementos previstos em lei, nas contratações emergenciais, citando os Acórdão 3065/2012-TCU-Plenário, relator Ministro Valmir Campelo, e 943/2011-TCU-Plenário, relator Ministro Valmir Campelo, e, já no período de pandemia, Acórdão 13410/2020-TCU-Primeira Câmara, relator Ministro-Substituto Augusto Sherman;
argumenta que a fundamentação no Decreto Distrital 39.453/2018 seria descabida, uma vez que um decreto distrital não pode prevalecer sobre a legislação federal;
no tocante à aprovação do projeto básico da Dispensa de Licitação 20/2020 sem comprovação da existência de recursos orçamentários para fazer frente à futura contratação, repisa que era questão que não se incluía nas atribuições da Subsecretaria de Vigilância em Saúde, alegando que seria a terceira etapa, além das etapas de projeto básico e orçamento detalhado, conforme disposto no inciso III do § 2º do art. 7º da Lei 8.666/1993;
aduz, então, que as questões orçamentárias não estariam incluídas no conteúdo do projeto básico, quer seja pela Lei 8.666/1993, quer seja pelo parecer da PGDF, onde também são itens distintos, sendo requisitos para o lançamento do edital ou para o anúncio da dispensa de licitação, destacando que o projeto básico em análise fazia referência à dotação orçamentária no seu item 12; e
conclui que, apesar de a Administração não poder dar início a uma compra ou contratação antes de atender a esses três requisitos, não significaria que o responsável pela área técnica não deveria ter assinado o projeto básico antes de cumpridas as duas etapas que lhe seriam subsequentes.
Análise:
Em continuidade à analise acima, a alegação de que o responsável era apenas ocupante de função de direção em área técnica de saúde - vigilância em saúde, sem que fossem suas atribuições a elaboração do orçamento detalhado e a comprovação de existência de recursos não merece prosperar. 
A uma porque, ao contrário do alegado, não se trata de etapas posteriores ao projeto básico, mas de partes integrantes do mesmo, conforme expressamente disposto na Lei 13.979/2020:
Art. 4º-E.  Nas aquisições ou contratações de bens, serviços e insumos necessários ao enfrentamento da emergência de saúde pública de importância internacional de que trata esta Lei, será admitida a apresentação de termo de referência simplificado ou de projeto básico simplificado.
§ 1º O termo de referência simplificado ou o projeto básico simplificado referidos no caput deste artigo conterá:
 (...) 
VI - estimativa de preços obtida por meio de, no mínimo, 1 (um) dos seguintes parâmetros:
 (...) 
VII - adequação orçamentária 
Por oportuno, em que pese a inclusão do retro mencionado art. 4º-E pela Lei 14.035/2020 ser de 11/8/2020, esclareça-se que se trata tão somente da conversão da Medida Provisória 926, de 20/3/2020, norma que o próprio responsável aponta ser a vigente à época dos fatos (maio/2020) .
A duas porque, também ao contrário do alegado, ao apor sua assinatura no projeto básico, o responsável não endossa apenas aspectos técnicos, mas o documento em seu inteiro teor. Em outras palavras, ao assinar o projeto básico, vinculou sua responsabilidade com os atos praticados por outros agentes, que atuaram na elaboração do projeto básico, reconhecendo seus atos como válidos quando deveria ter sido diligente e detectado as irregularidades no documento. Repisa-se que a aprovação do projeto básico foi medida necessária ao andamento da dispensa de licitação, especialmente diante do previsto no art. 20 da Portaria - SES/DF 210/2017, que assevera que o termo de referência deve conter, entre outros elementos, a "assinatura dos responsáveis pela sua elaboração e aprovação, no mínimo, do Subsecretário ou equivalente no âmbito de cada Área Demandante, Área de Vinculação Técnica ou Área Consolidadora, no prazo de 2 (dois) dias úteis a contar do recebimento" (inciso XIX) .
Em relação à alegação de que o TCU admitia projetos básicos, sem todos os elementos previstos em lei, nas contratações emergenciais, antes de e durante a pandemia, esclareça-se que os acórdãos mencionados não tratam de casos similares ao caso vertente (i) o Acórdão 3065/2012-TCU-Plenário não trata de estimativa de preços; (ii) o Acórdão 943/2011-TCU-Plenário, embora trate de estimativa de preços, versou sobre necessidade de uso ou não dos preços do Sicro em contratações emergenciais do antigo DNIT; e (iii) o Acórdão 13410/2020-TCU-Primeira Câmara trata de dificuldades da unidade jurisdicionada em encontrar outras licitações como referência para comparar os preços das ambulâncias sendo adquiridas.
Nesse contexto, na forma descrita na matriz de responsabilização (peça 128, p. 33) , sua conduta reveste-se de culpa grave, pelo erro grosseiro ao garantir a contratação direta e direcionada da empresa Biomega, assinando projeto básico eivado de irregularidades graves.
Nos termos do item 24 retro, a proposta de conclusão em relação à audiência do responsável será apresentada ao relator quando houver encaminhamento de mérito da presente denúncia.
Razões de justificativa apresentadas por Iohan Andrade Struck, então Subsecretário de Administração Geral, em resposta ao Ofício 21.517/2021-TCU/Seproc:
Item 94.3.1: participação na fraude na Dispensa de Licitação 20/2020 da Secretaria de Estado de Saúde do Distrito Federal, corroborada pela condução irregular do processo administrativo de contratação direta da empresa Biomega e pelas seguintes evidências e indícios (peça 122) : a) tratativa extraoficial do então Secretário de Saúde, Francisco Araújo Filho, com o setor privado para a contratação do serviço de testes para covid em ambiente drive thru, evidenciada por mensagem encaminhada em aplicativo de conversa dele com o então Diretor do Lacen, Jorge Antônio Chamon Júnior, em 20/4/2020, visto que seria uma antecipação de proposta comercial de serviço que se tornaria publicamente objeto de DL em 2/5/2020 (p. 34-35) , visando dissimular o direcionamento da contratação à empresa Biomega (p. 142) ; b) alteração do quantitativo de testes de 90.000 para 100.000 mil por mera exigência de Francisco Araújo Filho, evidenciada por conversa em aplicativo entre o então Secretário Adjunto de Gestão em Saúde, Eduardo Seara Machado Pojo do Rego, e o então Subsecretário de Administração Geral, Iohan Andrade Struck (p. 35-37) . Mensagens transmitidas por Francisco Araújo Filho a Jorge Antônio Chamon Júnior, confirmam que, desde 20/4/2020 (ou seja, catorze dias antes do resultado oficial da dispensa de licitação) , a empresa Biomega já tinha indicado até mesmo essa quantidade que deveria ser adquirida (p. 149) ; c) questionamento de Jorge Antônio Chamon Júnior ao Secretário de Saúde, então em exercício, sobre o número de pontos que deveriam ser contratados, obtendo como resposta o reencaminhamento de um arquivo contendo todo o detalhamento do projeto de drive thru, cuja autoria descobriu-se ser da coordenadora de licitações da empresa Biomega, ou seja, ausência de qualquer estudo técnico que justificasse a demanda com base na real necessidade da população do Distrito Federal (p. 153) ; d) prazo exíguo para entrega das propostas evidenciado em conversas de aplicativo, nas quais o então Diretor de Aquisições Especiais, Emmanuel de Oliveira Carneiro, alerta ao grupo que, se colocasse o prazo para entrega das propostas na segunda-feira, ficaria "muito na cara que é treta" (p. 37-38) , e Francisco Araújo Filho determina que o prazo seja na segunda-feira (p. 39-40) ; e) prazo exíguo para análise de cinco propostas comerciais (15 minutos) , por Jorge Antônio Chamon Júnior, a demonstrar que tal ato não passou de mera formalidade (p. 62 e 161-164) ; f) indícios de que as propostas apresentadas pelas empresas Brasil Laudos e Singular foram apenas para acobertar a proposta da Biomega, considerando que (i) nenhuma das empresas que apresentaram propostas está sediada no DF; (ii) a Biomega foi a única a apresentar em sua proposta uma extensa quantidade de documentos, evidenciando possuir informações prévias e privilegiadas; (iii) as empresas Fast e Singular são alvos de outras investigações criminais por superfaturamento de produtos hospitalares; e (iv) o edifício indicado como sendo a sede da empresa Brasil Laudos está totalmente desocupado e destinado à aluguel (p. 164) ; g) entrega 20 mil testes pela empresa Biomega, em 7/5/2020, antes da ratificação da DL e da emissão da nota de empenho, evidenciada por conversa de aplicativo entre a servidora da Sulog/SES/DF, Sra. Mariana, e Eduardo Seara Machado Pojo do Rego, o que seria, segundo este, um pedido de Francisco Araújo Filho para continuar com o direcionamento da contratação para a empresa (p. 62-68) ; h) entrega de material pela empresa Biomega, em 10/5/2020, antes da assinatura do contrato, evidenciada por conversa de aplicativo entre Jorge Antônio Chamon Júnior e Francisco Araújo Filho, tendo este demonstrado surpresa ao questionar se a empresa realmente tinha o material (p. 69-70) ; i) inexistência de critério técnico-científico para o aditivo contratual de 50%, evidenciada por conversa de aplicativo entre o então Secretário Adjunto de Assistência à Saúde, Ricardo Tavares Mendes, e Jorge Antônio Chamon Júnior, configurando continuidade na fraude realizada (p. 75-76) ; j) liberação de exames sem assinatura de profissional habilitado, evidenciada por conversa de aplicativo de Emmanuel de Oliveira Carneiro, além de ausência de nomeação de fiscais técnico, administrativo e requisitante para acompanharem a execução desses serviços (p. 81-83) ; k) irregularidade na prestação do serviço, com a entrega de testes de marcas diferentes, evidenciada por conversa de aplicativo entre Emmanuel de Oliveira Carneiro e Wanessa [Sotter de Freitas chefe da assessoria de elaboração de instrumentos de contratação da SUAG] (p. 84-85) ; l) entrega de testes rápidos de marca diversa daquela contida na proposta comercial, sem qualquer autorização prévia da SES/DF, evidenciada por conversa de aplicativo entre Eduardo Seara Machado Pojo do Rego e Jorge Antônio Chamon Júnior (p. 87-89) ; e m)	laudos periciais atestaram que o modelo de termo de referência enviado por Francisco Araújo Filho a Jorge Antônio Chamon Júnior é de autoria de Roberta Cheles de Andrade Veiga, coordenadora de licitações e representante legal da empresa Biomega (p. 143-148) .
Item 94.3.6: (i) iniciar a Dispensa de Licitação 20/2020 antes mesmo da autorização da autoridade competente para sua realização e com prazo exíguo para apresentação das propostas. (ii) autorizar a celebração do contrato e a emissão das notas de empenho no valor de R$ 19.900.000,00 e R$ 9.950.000,00 em favor da empresa Biomega. (iii) designar servidores lotados na SUAG/SES/DF para trabalharem nos postos de serviços de testagem da população para Covid-19, no modo sistema drive thru, contrariando o Contrato 79/2020, que expressamente previa que era de responsabilidade da contratada toda a mão de obra necessária para a execução dos serviços, incluindo cadastro, triagem, análise, digitação e liberação do laudo de resultado, sendo fundamental profissional com nível superior para emitir o laudo efetivo. (iv) designar comissão executora do Contrato 79/2020 em 4/6/2020, 22 dias após o início da execução contratual, que deveria durar apenas 15 dias, e 1 dia antes do término da contratação inicial, em 5/6/2020. (v) não justificar a prestação do objeto contratual em apenas 10 unidades de drive thru, já que o Contrato 79/2020 previa 15 unidades e as propostas dos fornecedores interessados foram apresentadas com valores referentes os 15 postos de coleta.
Item 94.3.6: iniciar a Dispensa de Licitação 20/2020 sem comprovação da existência de recursos orçamentários para fazer frente à futura contratação; e  
Item 94.3.6: aprovar o projeto básico da Dispensa de Licitação 20/2020 com ausência de pesquisa de preços e sem justificativa da autoridade competente
Razões de justificativa do responsável (peça 253) :
inicia com um histórico sobre o Covid-19, concluindo com a publicação do Decreto Distrital 40.584/2020, segundo o qual, todo e qualquer processo que tratasse de aquisição de insumos para combate à pandemia deveria ser tratado com máxima urgência e prioridade; 
em seguida, apresenta um histórico de compras de testes rápidos para Covid-19, destacando a ausência de testes no mercado nacional (peças 255-271) ;
alega que não há especificação, seja no bojo da Lei 13.979/2020 ou da legislação pertinente (peça 272) , do momento em que a autoridade competente deve autorizar o processo de dispensa de licitação, destacando que a autorização teria ocorrido antes da assinatura do contrato com a empresa Biomega;
da mesma forma, alega não haver na legislação pertinente determinação de prazo mínimo ou máximo para publicação e recebimento de propostas para contratações diretas, ressaltando que a dispensa de licitação é uma desburocratização aplicada a casos especiais previstos em lei;
alega ter enviado, além de e-mail para 50 endereços de empresas cadastradas e encontradas na internet (peça 280) , mesmo sem obrigação legal, o Aviso de Abertura da Dispensa de Licitação para publicação no Diário Oficial, com o objetivo de alcançar o maior número de interessados;
afirma acreditar que o recebimento de cinco propostas de preços, entre elas de empresas que não receberam o e-mail, afastaria a hipótese de descumprimento dos princípios da razoabilidade, publicidade e competitividade, citando orientação deste Tribunal de Contas, no sentido de que a isonomia é o princípio norteador das licitações públicas (Acórdão 955/2012-TCU-Segunda Câmara, relator Ministro Augusto Nardes) ;
alega que não teriam sido encontrados despachos, ofícios ou outros documentos com determinação do responsável, designando servidores lotados na SUAG/SES para trabalharem nos postos de serviços de testagem nem teriam sido apresentados pela área técnica do TCU documentos que comprovassem tal determinação;
aduz que a indicação dos executores do contrato cabe única e exclusivamente às Superintendências Regionais da SES/DF, cabendo à SUAG apenas sua publicação (peça 278) ;
refuta o apontamento de que a dispensa de licitação teria sido iniciada sem a devida disponibilidade orçamentária, uma vez que a Gerência de Execução Orçamentária teria apresentado a disponibilidade orçamentária em 8/5/2020, antes da ratificação pelo Secretário de Saúde (peça 279) ;
alega que não há ordem sua para compra, aprovação ou pagamento, tendo exercido sua função de Subsecretário de Administração Geral da SES/DF de acordo com as competências dispostas no art. 181 do Decreto Distrital 39.546/2018;
afirma ter sido realizada pesquisa de preços públicos (peças 275-276) ;
alega que a ordem para emissão da nota de empenho teria partido da autoridade máxima do órgão, a qual não teria sido identificada como ilegal;
aduz que em caso análogo (aquisição de vacinas) , o relator teria se manifestado no sentido de que burocracia não poderia impedir a aquisição de vacinas (peças 273-274) ; e
destaca que, à época, não havia vacina contra o Covid-19, alegando que as únicas formas de controle da pandemia eram isolamento social e testagem em massa, segundo orientação da Organização Mundial de Saúde - OMS (peça 277) .
Análise:
Reitera-se que o quadro de urgência da contratação como medida para enfrentamento de emergência de saúde pública de importância internacional decorrente do coronavírus não exonera o gestor da devida obediência aos princípios gerais do processo licitatório e aos postulados gerais relativos à Administração Pública, constantes do art. 37, caput, da Constituição Federal. 
É certo que a Lei 13.979/2020 trouxe a flexibilização dos procedimentos a serem adotados pelo gestor público nos casos de dispensa de licitação e contratação direta e não sua abolição. É imperativo prevenir práticas ilícitas e, assim, preservar o interesse público.
A alegação de que a legislação não dispõe sobre o momento para autorização do processo de dispensa de licitação não merece prosperar. Ainda que no caso ora em exame tenha ocorrido antes da contratação, certamente, o momento adequado não é após a conclusão de todo o procedimento. O próprio significado da palavra é autoexplicativo para a determinação do seu momento; autorização é conceder permissão para que alguém faça alguma coisa (www.dicio.com.br, acesso em 21/7/2021) . Nesse contexto, autorização não se confunde com endosso do processo de dispensa de licitação, muito menos com mera formalidade a fim de conferir legalidade à contratação. 
Por oportuno, destaca-se que, em documento único (peça 116, p. 503-508) , em 8/5/2020, constam (i) o despacho assinado pelo responsável (20:47h) , reconhecendo a DL 20/2020 e aprovando o Projeto Básico e a contratação da empresa Biomega, e (ii) o despacho assinado pelo Secretário de Saúde (21:24h) , autorizando a realização da DL Emergencial, ratificando a DL 20/2020 e declarando vencedora a empresa Biomega.
Da mesma forma, a alegação de que a legislação não determina prazo mínimo ou máximo para publicação e recebimento de propostas para contratações diretas não merece prosperar. No caso vertente, houve recebimento de apenas cinco propostas, das quais duas sequer atendiam às especificações do projeto básico (peça 234) , o que robustece não só a tese de afronta aos princípios da razoabilidade, publicidade e competitividade, mas também os indícios de direcionamento da contratação para a empresa Biomega. Sem discutir a necessidade de testagem em massa da população, é razoável que o prazo para recebimento das propostas tivesse sido estendido, o que teria aumentado o número de interessados, com provável redução de valores.
Nesse sentido, embora não seja aplicável ao caso, o art. 75, § 3º, da Lei 14.133/2021, estabelece que a nova sistemática de dispensa de licitação será preferencialmente precedida de divulgação de aviso em sítio eletrônico oficial, pelo prazo mínimo de três dias úteis, com a especificação do objeto pretendido e com a manifestação de interesse da administração em obter propostas adicionais de eventuais interessados, devendo ser selecionada a proposta mais vantajosa.
Sem desconsiderar o caráter de urgência da contratação, não é demais ressaltar a cronologia dos eventos: publicação do Aviso de Abertura da DL em edição extra do DODF, sábado, dia 2/5/2020 (após o feriado nacional de 1º de maio) , com prazo para recebimento das propostas até às 15 horas da segunda feira, dia 4/5/2020, mediante solicitação do ofício de convocação e do projeto básico por meio eletrônico (peça 116, p. 215) . Ou seja, sequer foi concedido um dia útil inteiro para a apresentação de propostas.
É pertinente ressaltar que alegada urgência para a contratação não se confirmou tão urgente assim quando se tratou do cumprimento do prazo contratual para aplicação dos testes na população do Distrito Federal (15 dias) . Constatou-se a não realização dos 100.000 testes rápidos dentro do intervalo estabelecido de quinze dias (Cláusula Terceira, 3.2 Detalhamento do objeto - peça 17, p. 1) , considerando o início da execução contratual em 13/5/2020 (Nota Fiscal 1389 - peça 118, p. 1, c/c Relatório Analítico - p. 32) e a realização de apenas 37.889 testes rápidos nessas duas primeiras semanas de execução dos serviços (peça 118, p. 32 e 41) .
Embora assista razão à alegação de que não há documentos assinados pelo responsável designando servidores para trabalhar nos postos de coleta dos testes rápidos, uma vez que a Ordem de Serviço 71, de 23/4/2020, publicada no DODF de 4/5/2020 (peça 85) foi assinada pelo então Subsecretário de Administração Geral da Casa Civil do Distrito Federal, restou comprovado nos autos que apenas servidores do GDF trabalharam, ao menos, em um dos postos de testagem, durante os primeiros dias de execução do contrato (item 69 desta instrução) .
Quanto à alegação de que, na função de Subsecretário de Administração Geral da SES/DF, não haveria ordem sua para compra, aprovação ou pagamento, tendo agido de acordo com as competências dispostas no Decreto Distrital 39.546/2018, vê-se que, nos termos do art. 181 do mencionado decreto, citado pelo próprio responsável, a SUAG é unidade de comando e supervisão (grifado) : "I - planejar e controlar as ações de contratação de bens e serviços, gestão de patrimônio e gestão documental, no âmbito da Secretaria e de acordo com a legislação vigente", o que evidencia o papel central do cargo ocupado pelo responsável em processar as licitações da SES/DF.    
Em relação aos executores do contrato, mesmo que coubesse às Superintendências Regionais da SES/DF sua indicação, a Ordem de Serviço 249, de 4/6/2020 (peça 117, p. 216-217) , cujo signatário é o responsável, designa servidores para atuarem como executores/gestores do contrato: (i) contrariando a sistemática de acompanhamento contratual estabelecida no Contrato 79/2020, qual seja, nomeação de executor/gestor do contrato, fiscal técnico, fiscal administrativo e fiscal requisitante, titulares e suplentes (Cláusula Quarta, item 4.11 - id, p. 75) ; e (ii) 22 dias após o início da execução contratual, que, ressaltase, deveria ter sido finalizada em 22/5/2020, e cujo aditivo contratual já vinha sendo tratado, inclusive com a SUAG, desde o dia 27/5/2020 (id, p. 148-150) . 
A alegação de que a dispensa de licitação não teria sido iniciada sem a devida disponibilidade orçamentária também não merece prosperar. O documento apresentado - despacho da Gerência de Execução Orçamentária informando a disponibilidade orçamentária (peça 279) - é de 8/5/2020, enquanto o responsável assinou o Ofício 801/2020 - SES/SUAG (peça 116, p. 40-44) e o Aviso de Abertura de Dispensa de Licitação (id, p. 215) em 2/5/2020. Logo, está devidamente confirmada a irregularidade apontada nesse item da audiência.
No tocante à pesquisa de preços, a documentação apresentada não se mostra apta a comprovar que foi realizada pesquisa de preços públicos antes da dispensa de licitação, ou mesmo que teria sido realizada com fins a instruir o processo da DL 20/2020, visto que não faz parte dos autos do Processo SEI 00060-00180684/2020-52 (peças 116-117) . Logo, não ilide a irregularidade apontada no item da audiência.
A alegação de que a ordem para emissão da nota de empenho teria partido da autoridade máxima do órgão não exime o responsável de sua responsabilidade, sobretudo, ao se considerar os vultosos valores do contrato e de seu termo aditivo. Ademais, já foi evidenciado o papel central do cargo ocupado pelo responsável, atribuindo-lhe responsabilidade pelo controle das ações de contratação no âmbito da SES/DF.
As condutas do responsável permitiram o andamento de processo de contratação eivado de irregularidades desde sua origem, fraudando o caráter competitivo da licitação, com ofensa aos princípios da publicidade, impessoalidade, economicidade, entre outros, e possibilitando, assim, a contratação direta direcionada para a empresa Biomega, além de também terem permitido o pagamento à contratada, apesar das diversas desconformidades da execução contratual com o projeto básico e com o contrato. 
Nos termos do item 24 retro, a proposta de conclusão em relação à audiência do responsável será apresentada ao relator quando houver encaminhamento de mérito da presente denúncia.
Ofícios 21.514 e 21.518/2021-TCU/Seproc 
item 94.3.7: acompanhamento e fiscalização da execução do Contrato 79/2020 - SES/DF insuficientes/falhos, corroborada pelas seguintes evidências e indícios: a) atestos da execução contratual sem aferição de medição de resultado (IMR) , à exceção da Nota Fiscal 1755 (peça 121, p. 86-89) , mesmo assim, foi realizada por parte da comissão executora e somente após apontamento feito pela Comissão Consultiva de Monitoramento e Análise de Contratações de Serviços e Aquisições Relativas ao Combate à COVID-19, em 19/8/2020, por meio da NT 29/2020 (peça 121, p. 36-46) , em descumprimento ao item 10.5 do projeto básico emergencial (peça 45, p. 3) ; b) utilização de servidores da SUAG/SES/DF nos postos de coleta, evidenciada pela Ordem de Serviço 71, de 23/4/2020, publicada no DODF de 4/5/2020 (peça 85) , tendo em vista que o Contrato 79/2020 expressamente prevê que é de responsabilidade da contratada toda a mão de obra necessária para a execução dos serviços, incluindo cadastro, triagem, análise, digitação e liberação do laudo de resultado, sendo fundamental profissional com nível superior para emitir o laudo efetivo (Cláusula Terceira, 3.2 Detalhamento do objeto - peça 17, p. 1) ; c) não realização dos 100.000 testes rápidos dentro do intervalo estabelecido de quinze dias (Cláusula Terceira, 3.2 Detalhamento do objeto - peça 17, p. 1) , considerando o início da execução contratual em 13/5/2020 (Nota Fiscal 1389 - peça 118, p. 1, c/c Relatório Analítico - p. 32) e a realização de apenas 37.889 testes rápidos nessas duas primeiras semanas de execução dos serviços (peça 118, p. 32 e 41) ; d) prestação do objeto, sem justificativa, em somente dez unidades de drive thru (peça 118, p. 32-35 e 39-41; peça 119, p. 46-48; peça 120, p. 18-20; e peça 121, p. 16-18) , enquanto o contrato estimava quinze unidades de drive thru (Cláusula Terceira, 3.2 Detalhamento do objeto - peça 17, p. 1) ; e) assinatura de termo aditivo ao contrato, em 9/6/20, para acréscimo de 50% do valor contratual atualizado e inclusão de 50.000 testes rápidos (1º Termo Aditivo ao Contrato 79/2020 - peça 117, p. 255-258) , considerando o descumprimento contratual acima mencionado (letra 'c') e que a quarta semana de execução do contrato findou em 5/6/2020 (Nota Fiscal 1663 - peça 120, p. 8, c/c Relatório Analítico - p. 18) , com a realização total de apenas 97.081 testes rápidos; f) ausência de alvará sanitário local, exigível no caso vertente em razão da prestação de serviços de análises clínicas por laboratório clínico em diversos pontos de coleta no Distrito Federal e cuja emissão e renovação no Distrito Federal é de responsabilidade da Diretoria de Vigilância Sanitária em Saúde, integrante da própria SES/DF (Cláusula Décima Primeira - Das obrigações e responsabilidades da contratada, III e VIII - peça 17, p. 6-7) , sem custos; g) apresentação da garantia contratual em 28/5/2020 (peça 117, p. 153-161) , fora do prazo de dez dias úteis, contados da assinatura do respectivo contrato (Cláusula Nona - Das garantias - peça 17, p. 6) ; e h) utilização de testes rápidos de marcas diversas daquela contida na proposta comercial (Cellex qSARS-CoV-2 IgG/IgM Cassette Rapid Test - peça 116, p. 50 e 58) , evidenciada na denúncia do MPDFT (peça 122, p. 87-89) e pela apresentação pela própria empresa Biomega, via e-mail à SES/DF em 8/10/2020 (peça 117, p. 322) , de registro ativo na Anvisa de suas empresas fornecedoras de outras marcas de testes rápidos para covid-19 IgG/IgM (Celer Biotecnologia S/A - peça 117, p. 323-324, One Step COVID-2019 Test [Wondfo] - peça 80; Eco Diagnostica Ltda. - peça 117, p. 325-326, COVID-19 IgG/IgM ECO Teste - peça 83; e Goyazes Biotecnologia Ltda. - peça 117, p. 327-328, Veri-Q PCR 316 Coronavirus disease 2019 (COVID-19) - Detection Kit nCoV-QS - peça 126) .
Razões de justificativa apresentadas por Carine de Cássia Souza de Assis Ribeiro Rodrigues, então membro da comissão executora do Contrato 79/2020 (peça 188) :
inicia realizando uma contextualização acerca da gestão política, administrativa e, em especial, ao "modus operandi" da atual gestão da SES/DF, ressaltando a falta de uniformização de processos e a incapacidade dos servidores demandantes (peças 190-193) ;
relata a problemática no tocante à figura do executor do contrato (peça 191) , destacando a ausência de participação desse executor nas demais fases anteriores à contratação, a diferença entre executor central e executor de ponta (local) , a ausência de preparação/capacitação para o desempenho da função (peças 192-193, 201-202 e 222-223) e os erros de procedimento na publicação do executor do contrato em questão, a exemplo de indicação de executores e não comissão executora (peças 198-200, 203-211 e 216) ;
explicita como realizou o controle in loco, descrevendo a rotina diária de realização de testes e suas ações, referentes à sua região de saúde (Centro-Sul) , reportando-se sempre à executora titular, Sra. Luanda Amorim Pinto, a qual orientava como os executores locais deveriam "proceder 'dentro' dos processos SEIs quanto aos padrões legais de atuação";
quanto ao item 'a', alega boa-fé, hipossuficiência perante seu empregador e possível modus operandi doloso na condução do contrato por parte da SES/DF, destacando que exigências e regras eram modificadas conforme a ocasião e que a coordenação de ajustes no processo era demandada pelo GAB/SES e SAA, na figura da executora central Lauanda Pinto;
quanto ao item 'b', reforça que estava inserida no contexto como coordenadora e, posterior e intempestivamente, como executora local, a partir de 4/6/2020 (peças 216-221) , alegando que sua participação era complementar e não decisória, cabendo à gestão macro da SES/DF e ao GDF a coordenação das ações relacionadas à pandemia, caso da Ordem de Serviço 71, de 23/4/2020, do Subsecretário de Administração Geral da Casa Civil do Distrito Federal (peça 213) , designando servidores daquela secretaria para trabalhar nos postos de testagem;
quanto ao item 'c', afirma que não lhe competia avaliar o consolidado dos 100 mil testes no intervalo de 15 dias, pontuando que tal responsabilidade seria da executora titular no âmbito da SES/DF;
quanto ao item 'd', alega que, enquanto executora local, no âmbito da Região de Saúde Centro Sul, não lhe competia deliberar e decidir acerca da quantidade de postos de drive thru na cidade;
quanto ao item 'e', considerando que o aditivo havia sido analisado pela Gerência de Instrução e Formalização de Contratos e Convênios e que a responsável não tinha nenhuma objeção fundamentada, alega ter sido orientada e impelida a se manifestar ao espelho dos executores titulares do nível central da SES/DF (peças 214-215) e complementa aduzindo que a SES/DF usou da boa-fé de seus servidores para garantir o fluxo documental, "mas aparentemente trabalhando errado e induzindo seus servidores ao erro";
quanto ao item 'f', alega que se manifestar a fim de providenciar o referido alvará sanitário seria uma atividade típica do executor titular central, do demandante do projeto básico, da cúpula de gestão, da SUAG ou, por proatividade, da Diretoria administrativa, conforme atribuições dos setores previstas no Decreto Distrital 35.546/2018, não lhe sendo possível, enquanto servidora de área assistencial, sem cargo de comando nem de decisão, adotar tal providência;
quanto ao item 'g', afirma que, sob o escopo do organograma, da hierarquia e, especialmente, da divisão de tarefas entre executor nível central SES/DF e executor local imposto pela realidade factual da SES/DF, é impossível que essa questão fosse tratada pela responsável ou por qualquer servidor da área assistencial, pois é atividade que a SES/DF historicamente desenvolve na ADMC/SES; e
quanto ao item 'h', alega que, enquanto executora local, não lhe caberia tal avaliação, que competia ao executor de nível central, limitando-se a conferir o quantitativo no âmbito de sua região de saúde, a denominação IgG/IgM para Covid-19 e a certificação da Anvisa, acrescentando que, mesmo hipoteticamente, na atividade de executora nível central, poderia não ter recusado teste de outra marca, considerando que o detalhamento dos testes rápidos no projeto básico e no contrato não impediria a utilização de outra marca. 
Análise:
Independentemente da problemática no tocante à figura do executor do contrato, a designação da comissão executora não fez distinção entre executor central e executor local, conforme pretende a responsável. Assim, sua conduta não se distingue da conduta dos demais membros da referida comissão, uma vez que todos foram designados como executor titular do contrato (peça 117, p. 280-288) .
Nesse mesmo sentido, a mencionada distinção não foi localizada nos termos do Contrato 79/2020 (Cláusula Décima Sétima - peça 117, p. 78) , nem mesmo no teor do Decreto Distrital 32.598/2010, ao qual o contrato remete e que assim dispõe acerca das atribuições e responsabilidade do executor do contrato (grifado) :
Art. 41. Nos contratos para execução de obras e prestação de serviços designar-se-á, de forma expressa:
 (...) 
II - o executor ou executores, a quem caberá supervisionar, fiscalizar e acompanhar a execução, bem como apresentar relatórios quando do término de cada etapa ou sempre que solicitado pelo contratante.
 (...) 
§ 5° É da competência e responsabilidade do executor:
I - verificar se o cronograma físico-financeiro das obras e serviços ou a aquisição de materiais se desenvolvem de acordo com a respectiva Ordem de Serviço e Nota de Empenho;
 (...) 
III - dar ciência ao órgão ou entidade contratante, sobre:
a) ocorrências que possam ensejar aplicação de penalidades ao contratado;
Art. 42. O órgão ou entidade, convenente ou contratante, encaminhará:
I - ao executor, cópia do contrato ou convênio, cronograma físico-financeiro, edital, proposta, projeto de obra ou serviço;
Por pertinente, ressalta-se que a execução dos 100 mil testes rápidos em 15 dias constava da especificação do item na Nota de Empenho 2020NE03841 (peça 117, p. 40) . 
Registra-se que não lhe foi exigida participação decisória ou mesmo a recusa de teste rápido de marca diversa da apresentada pela contratada em sua proposta comercial. Todavia, enquanto membro da comissão de executores do contrato era-lhe, sim, exigida conduta diversa da adotada, em conformidade com a Cláusula Quarta, item 4.7.5 do Contrato 79/2020 (peça 117, p. 73) :
4.7.5. A fiscalização do contrato deve avaliar constantemente a execução do objeto e deverá utilizar o Instrumento de Medição de Resultado (IMR) , conforme tabela abaixo, para aferição da qualidade da prestação dos serviços, devendo haver o redimensionamento no pagamento com base nos indicadores estabelecidos, sempre que a contratada:
a. Não produzir os resultados, deixar de executar, ou não executar com a qualidade mínima exigida, ou em desacordo com as normas, as atividades contratadas; ou
b. Deixar de utilizar materiais, equipamentos e recursos humanos exigidos para a execução do serviço, ou utilizá-los com qualidade, quantidade inferior à demandada ou em desacordo com as normas.
 (grifado) 
Com relação à entrega de testes de diferentes marcas pela contratada, a alegação de que o detalhamento dos testes rápidos no projeto básico e no contrato não impediria a utilização de outra marca não é suficiente para afastar sua omissão. Considerando que a Cláusula Terceira do Contrato 79/2020 dispõe (grifado) : "3.1. (...) , conforme condições e especificações constante neste Contrato, nos termos do Projeto Básico (39482605) , da Proposta da empresa (39548872) , (...) , que passam a integrar o presente Termo." (peça 117, p. 72) , a utilização de testes rápidos de marcas diversas daquela contida na proposta comercial da Biomega - Cellex qSARS-CoV-2 IgG/IgM Cassette Rapid Test (peça 116, p. 50 e 58) , traduz-se em descumprimento contratual, cabendo, no mínimo, o registro do ocorrido, além do questionamento à empresa para apresentação de justificativas e de solicitação aos setores competentes da SES/DF para aferir se os testes apresentados seriam de qualidade similar ou superior à constante da proposta da contratada.
O acompanhamento e a fiscalização dos contratos é um poder-dever da Administração Pública, nos termos do art. 58, III, c/c o art. 67 da Lei 8.666/1993, objetivando que: (i) o objeto contratado seja recebido/executado a contento; (ii) as obrigações decorrentes sejam realizadas no tempo e modo devidos; e (iii) as cláusulas contratuais sejam rigorosamente observadas. 
Reitera-se, portanto, o entendimento no sentido de que a fiscalização da execução contratual por parte da comissão executora designada mostrou-se falha e insuficiente, não só diante da ausência de detalhamento do acompanhamento, mas também em razão dos diversos descumprimentos contratuais verificados nos autos, sem que, em nenhum momento, fosse registrada a respectiva ressalva nos relatórios analíticos. Pelo contrário, a responsável assinou Atestado de Capacidade Técnica, atestando, entre outras coisas, que a empresa cumpriu "fielmente com suas obrigações" (peça 93) .
A documentação juntada pela responsável evidencia que apenas servidores do GDF trabalharam nos postos de testagem, durante os primeiros dias de execução do contrato, ao menos em relação ao posto de coleta do Park Shopping  (peças 219-221) . Destaca-se que a responsabilidade por toda mão de obra necessária para a execução dos serviços, incluindo cadastro, triagem, análise, digitação e liberação do laudo de resultado era da contratada (Contrato 79/2020, 3.2 Detalhamento do objeto - peça 17, p. 1) .
Em relação ao termo aditivo, tivesse a responsável agido com um mínimo de prudência, ao invés de assinar documento manifestando-se "ao espelho" dos demais membros (peça 214) , conforme alegado, o termo aditivo poderia não ter sido efetivado. Sua manifestação foi fundamental para justificar a necessidade de celebração do termo aditivo. Logo, é razoável afirmar que a responsável tinha consciência da ilicitude do ato praticado, o que afasta sua boa-fé. 
Ao cumprir formalidade que garantiu a liberação de pagamento à empresa Biomega, independentemente dos descumprimentos contratuais, sua conduta revestiu-se de culpa grave. Nem mesmo a alegação de hipossuficiência perante seu empregador lhe socorre, até mesmo porque a relação de trabalho e a subordinação no serviço público são muito diferentes daquelas existentes no âmbito privado.
Nos termos do item 24 retro, a proposta de conclusão em relação à audiência da responsável será apresentada ao relator quando houver encaminhamento de mérito da presente denúncia.
Razões de justificativa apresentadas por Janaina Oliveira de Alcântara, então membro da comissão executora do Contrato 79/2020 (peça 249) :
a) alega que não foram utilizados servidores da SES/DF nos drives de testagem de responsabilidade da empresa Biomega, os servidores citados teriam trabalhado em drives da própria SES/DF, com atividades anteriores à contratação da Biomega;
b) aduz que, embora o prazo citado para a realização dos 100.000 testes fosse de quinze dias, conforme Clausula 8ª o contrato tinha validade de 180 dias, ou seja, até 6/11/2020;
c) alega que o quantitativo de quinze unidades de postos de coleta se tratava de uma "estimativa", não uma obrigatoriedade;
d) aduz que a solicitação de aditivo ao contrato era anterior à sua nomeação para executora do contrato;
e) alega que a emissão de alvará sanitário não é da competência dos executores de contrato, ressaltando que a avaliação de documentação antecede a execução do contrato;
f) aduz que a garantia não foi cobrada pelos executores do contrato uma vez que havia sido apresentada antes de suas nomeações;
g) alega que a indicação dos executores era responsabilidade do Lacen, conforme Cláusula 17ª do contrato;
h) aduz que o projeto básico não especificava a marca, mas os parâmetros de metodologia, material utilizado, sensibilidade e precisão, necessidade de registro na Anvisa e tempo de resultado, ressaltando que os parâmetros foram devidamente atendidos conforme tabela apresentada; e
i) afirma que todos os testes realizados foram atestados conforme relatórios e registrados no site testa.df, com excedente de mais de 1.700 testes. 
Análise:
Inicialmente, registra-se que as alegações da responsável estão desacompanhadas de documentos probatórios. A mera alegação não é suficiente perante este Tribunal.
Conforme análise acima, o acompanhamento e a fiscalização dos contratos é um poderdever da Administração Pública, restando demonstrado nos autos que a fiscalização da execução contratual por parte da comissão executora designada se mostrou insuficiente não só diante da ausência de detalhamento do acompanhamento, mas também em razão das diversas irregularidades contratuais verificadas nos autos, sem que, em nenhum momento, fosse registrada qualquer tipo de ressalva a respeito (itens 67-68 retro) .
A documentação juntada pela servidora Carine de Cassia Souza de Assis Ribeiro Rodrigues, também membro da comissão executora do contrato, demonstrou que apenas servidores do GDF trabalharam, ao menos, em um dos postos de testagem, durante os primeiros dias de execução do contrato, conforme explicitado no item 69 retro.
A vigência contratual não se confunde com a vigência de execução contratual. A validade de 180 dias do contrato em nada justifica o descumprimento contratual do prazo de execução dos serviços contratados, que era de quinze dias, muito menos a ausência de manifestação da responsável, enquanto membro da comissão de executores, ressalvando o descumprimento contratual. Por pertinente, aponta-se que o quadro de urgência da contratação como medida para enfrentamento de emergência de saúde pública parece ter sido levado em consideração no âmbito da SES/DF tão somente para conduzir a dispensa de licitação com celeridade, mas foi um fator relevado durante a execução contratual.
Em relação à redução dos postos de coleta de quinze para apenas dez unidades, repisa-se que a estimativa consolidada de quinze unidades de coleta foi considerada pelas interessadas no momento de formulação de propostas, ou seja, a SES/DF pagou por quinze postos de coleta no sistema drive thru enquanto a contratada efetivamente disponibilizou dez postos durante toda a execução contratual, o que significa 1/3 de postos (recursos humanos e materiais) contratados e não executados (item 21 retro) .
Ao contrário do alegado, não se imputou a emissão do alvará sanitário aos executores do contrato. A ausência de alvará sanitário local, sem qualquer ressalva no sentido de apontar tal ausência ou mesmo de determinar a correção da falta, foi apontada como evidência/indício de acompanhamento insuficiente/falho da execução do contrato por parte da comissão executora, visto que se trata de descumprimento contratual (itens 18-19 retro) .
No tocante à apresentação intempestiva da garantia contratual, tratou-se de mais uma falha para a qual não foi feita nenhuma ressalva por parte da comissão executora, mesmo tendo sido nomeada após a entrega. 
Também não foi imputada responsabilidade à comissão executora por sua nomeação tardia (item 56 retro) , porém o fato de ter acontecido às vésperas do encerramento da execução dos 100 mil testes rápidos inicialmente contratados evidencia a insuficiência da fiscalização. Todavia, é pertinente registrar que a comissão atestou serviços que foram prestados em data anterior à sua nomeação.
Assiste razão à responsável quando alega que o projeto básico não especificava a marca, mas os parâmetros dos testes rápidos. Contudo, a Cláusula Terceira do Contrato 79/2020 dispõe (grifado) : "3.1. (...) , conforme condições e especificações constante neste Contrato, nos termos do Projeto Básico (39482605) , da Proposta da empresa (39548872) , (...) , que passam a integrar o presente Termo." (peça 117, p. 72) . Logo, a utilização de testes rápidos de marcas diversas daquela contida na proposta comercial da Biomega - Cellex qSARS-CoV-2 IgG/IgM Cassette Rapid Test (peça 116, p. 50 e 58) , traduz-se em descumprimento contratual, cabendo, no mínimo, o registro do ocorrido, além do questionamento à empresa para apresentação de justificativas e de solicitação aos setores competentes da SES/DF para aferir se os testes apresentados são de qualidade similar ou superior à constante da proposta da contratada.
Por fim, a alegação da responsável de que todos os testes realizados foram atestados conforme relatórios e registrados no site testa.df, com excedente de mais de 1.700 testes, não condiz com os elementos dos autos, conforme despacho da Gerência de Acompanhamento de Contratos Assistenciais de Diagnose e Terapia (peça 121, p. 13) : 
	Após analisar as notas fiscais emitidas pela empresa, constatei que na tabela apresentada no Memorando 290 (42189193) foi informado a nota fiscal 1602 no valor de R$ 5.637.670,00 (cinco milhões, seiscentos e trinta e sete mil seiscentos e setenta reais) , porém a nota fiscal 1602 foi substituída pela nata [sic] fiscal 1628 no valor de R$ 5.239.670,00 (cinco milhões, duzentos e trinta e nove mil seiscentos e setenta reais) . Assim, solicita-se DESCONSIDERAR a informação de que foram realizados 1.746 (um mil setecentos e quarenta e seis)  testes A MAIS DO QUE O CONTRATADO. 
 (grifos originais) 
Esclareça-se que a mencionada Nota Fiscal (NF) 1602 foi inicialmente emitida pela empresa, referente à 3ª semana de execução dos serviços, de 25 a 29/5/2020 (peça 119, p. 21) .
Reitera-se, portanto, o entendimento no sentido de que a fiscalização da execução contratual por parte da comissão executora designada se mostrou falha e insuficiente não só diante da ausência de detalhamento do acompanhamento, mas também em razão diversos descumprimentos contratuais verificados nos autos.
Ao cumprir formalidade que garantiu a liberação de pagamento à empresa Biomega, independentemente dos descumprimentos contratuais, a conduta da responsável revestiu-se de culpa grave, sendo-lhe exigível conduta diversa da que adotou, em conformidade com a Cláusula Quarta, item 4.7.5 do Contrato 79/2020 (peça 117, p. 73) :
4.7.5. A fiscalização do contrato deve avaliar constantemente a execução do objeto e deverá utilizar o Instrumento de Medição de Resultado (IMR) , conforme tabela abaixo, para aferição da qualidade da prestação dos serviços, devendo haver o redimensionamento no pagamento com base nos indicadores estabelecidos, sempre que a contratada:
a. Não produzir os resultados, deixar de executar, ou não executar com a qualidade mínima exigida, ou em desacordo com as normas, as atividades contratadas; ou
b. Deixar de utilizar materiais, equipamentos e recursos humanos exigidos para a execução do serviço, ou utilizá-los com qualidade, quantidade inferior à demandada ou em desacordo com as normas.
 (grifado) 
Nos termos do item 24 retro, a proposta de conclusão em relação à audiência da responsável será apresentada ao relator quando houver encaminhamento de mérito da presente denúncia.
F.2. Exame da oitiva realizada:
Item 94.4: realizar, nos termos do art. 250, V, todos do Regimento Interno/TCU, a oitiva da empresa Biomega Medicina Diagnóstica Ltda. (CNPJ: 28.966.389/0001-43) , por meio de sua representante legal, Roberta Cheles de Andrade Veiga (CPF XXX.988.758-XX) , para, no prazo de quinze dias, manifestar-se, caso queira, sobre os fatos constantes nos subitens 94.3.1 e 94.3.7
Manifestação da empresa Biomega (peça 165) :
no tocante à suposta condução irregular do processo administrativo de sua contratação direta, alega que a responsabilidade das condutas apuradas no referido tópico teria sido atribuída a agentes públicos, o que denotaria que a apresentação de razões de justificativa seria de alçada do próprio órgão licitante, não estando a cargo da empresa;
aduz ter demonstrado que o serviço foi integralmente prestado, tendo apresentado a proposta com o preço mais baixo e abaixo da média de preços encontrados no mercado nacional à época;
alega que a própria unidade técnica teria afastado o superfaturamento na contratação;
refuta a tese de direcionamento da contratação e de cerceamento da competitividade, afirmando que o procedimento de dispensa de licitação foi mais rigoroso do que o previsto no art. 4º da Lei 13.979/2020;
em relação ao apontamento de que teria sido a única empresa a apresentar em sua proposta uma extensa quantidade de documentos, esclarece que a empresa não possui qualquer ligação com as empresas mencionadas na instrução, atuando no mercado há anos, com expertise  aliada ao corpo qualificado de funcionários, o que lhe conferiria condições para cumprir regras editalícias e lograr êxito em procedimentos licitatórios, e afirma ter apresentado toda a documentação de acordo com o edital, o que seria obrigação de todas as licitantes e não uma exceção, logo, não poderia ser interpretado como prova de favorecimento;
quanto ao acompanhamento e fiscalização da execução do contrato insuficientes/falhos, alega que está inserido na esfera de responsabilidade da administração contratante e os esclarecimentos devem ser prestados pela SES/DF;
todavia, no intuito de colaborar com este Tribunal, apresenta elementos que demonstrariam ter havido fiscalização e controle dos serviços contratados por parte da Administração;
g.1)	sobre "atestos da execução contratual sem aferição de medição de resultado", alega que cada nota fiscal emitida passava por um processo de aprovação, que contava com o "atesto" dos gestores do contrato, o que demonstraria todo o controle que era realizado;
g.2)	sobre a suposta "utilização de servidores da SUAG/SES/DF nos postos de coleta", afirma que jamais teria havido servidores prestando os serviços contratados, juntamente ou no lugar da empresa, alegando que os servidores estariam nos postos de coleta apenas fiscalizando a execução dos serviços, o que demonstraria que teria havido fiscalização;
g.3)	sobre a "não realização dos 100.000 testes rápidos dentro do intervalo estabelecido de quinze dias", alega que os exames eram realizados conforme a demanda da SES/DF, em que os pacientes se cadastravam por um site e compareciam aos pontos de testagem, logo, a empresa não tinha ingerência sobre a procura de testagens diárias e ainda teria sido penalizada, pois teve que manter toda a estrutura providenciada por mais tempo, sem qualquer contrapartida financeira do contrato, o que evidenciaria a ausência de favorecimento;
g.4)	sobre a "prestação do objeto, sem justificativa, em somente dez unidades de drive thru", afirma que, em verdade, a empresa prestou serviço em vinte pontos de drive thru, enquanto o edital exigia, ao todo, quinze pontos, sem definir que a prestação deveria ser feita de forma concomitante, esclarecendo que os pontos de testagem eram definidos pela SES/DF (peças 166-175) ;
g.5)	sobre a "assinatura de termo aditivo ao contrato", repete que o fato de não ter alcançado a meta de 100 mil laudos em quinze dias teria sido alheio à vontade da empresa e alega a inexistência de qualquer obrigatoriedade de o termo aditivo ser firmado apenas após o término da demanda inicial, pois, se assim o fosse, poderia implicar descontinuidade dos serviços, que não poderiam ser paralisados;
g.6)	sobre a "apresentação da garantia contratual fora do prazo", aduz que a garantia teria sido entregue no dia 14/5/2020, dentro do prazo, porém a apólice inicial continha falha e, por isso, teria sido necessária a sua retificação, documento que só teria sido entregue pela seguradora em 28/5/2020;
g.7)	sobre a "entrega de testes rápidos de marca diversa daquela contida na proposta comercial", frisa que a empresa prestou um serviço e não o fornecimento de um produto, alegando que a troca da marca do produto foi necessária para garantir a continuidade do serviço prestado (diante da falta do produto de marca Cellex no mercado, consoante informado pelo importador, empresa NL) , não obteve lucro com essa troca de marca e que todos os kits utilizados possuíam registro na Anvisa, apresentando tabela com marcas e quantidades de cada teste utilizado (peça 165, p. 18) ;
g.8)	sobre o apontamento da unidade técnica de que não era possível afirmar que teria havido a efetiva aplicação dos 150 mil testes rápidos, alega que referido apontamento não apresentou elementos de prova e afirma que teria prestado, pelo menos, 150 mil testes e que possuiria o registro documental (físico) dos laudos realizados, além de sua inserção no sistema informatizado da SES/DF; prossegue alegando que teria utilizado 166.375 testes, cuja aquisição traria elementos probatórios no sentido da prestação dos serviços, e que o Atestado de Capacidade Técnica fornecido pela SES /DF e os relatórios de acompanhamento demonstrariam a prestação integral dos serviços; e
por fim, requer ao relator que requisite, nos termos do art. 438 do Código de Processo Civil, que a SES/DF apresente todos os laudos de testes realizados em meio digital ou outro meio de prova que demonstre que os 150.000 testes/laudos foram realizados, reafirmando possuir os mais de 150 mil laudos realizados em papel, que, caso o TCU entenda necessário, poderá juntá-los aos autos. 
Análise:
Em nova oitiva, a empresa mais uma vez se manifestou no sentido de que as irregularidades apontadas nos autos seriam de responsabilidade da SES/DF, porém se dispôs a colaborar com o TCU para demonstrar que teria havido fiscalização e controle dos serviços contratados e sua prestação integral.
Diferentemente do alegado, os indícios de direcionamento da contratação e de cerceamento da competitividade não foram afastados por um procedimento de dispensa de licitação mais rigoroso do que o previsto no art. 4º da Lei 13.979/2020. Pelo contrário, constatou-se a desobediência ao disposto no mencionado artigo. Assim, as diversas irregularidades verificadas na condução da DL 20/2020 ratificaram os vários e convergentes indícios e evidências de fraude na dispensa de licitação para simular publicidade e competitividade, com direcionamento da contratação direta para a empresa. 
No tocante à fiscalização da execução contratual, restou evidenciado que o "atesto" dos gestores do contrato demonstrou um controle falho e insuficiente, diante da ausência de detalhamento e dos diversos descumprimentos contratuais, sem qualquer ressalva nos relatórios analíticos. A começar pela não realização dos 100.000 testes rápidos dentro do intervalo estabelecido de quinze dias (Cláusula Terceira, 3.2 Detalhamento do objeto - peça 17, p. 1) . 
Em que pese a alegação de que os testes eram realizados conforme demanda da SES/DF, trata-se de descumprimento contratual, que sequer foi evidenciado pela comissão executora do Contrato 79/2020. Tal irregularidade será objeto de ciência à SES/DF para evitar sua repetição em contratações futuras, quando houver encaminhamento de mérito da presente denúncia.
Já em relação à prestação do objeto em somente dez unidades de drive thru, enquanto o projeto básico e o consequente contrato consolidaram a estimativa de quinze unidades de drive thru (Cláusula Terceira, 3.2 Detalhamento do objeto - peça 17, p. 1) , a alegação de que teria prestado o serviço em vinte postos de coleta não merece prosperar, uma vez que não corresponde aos elementos dos autos. Os Relatórios Analíticos da comissão executora do contrato (peça 118, p. 32-36 e 39-42; peça 119, p. 46-49; peça 120, p. 18-21; e peça 121, p. 16-19) e as tabelas de tendas/semana apresentadas pela própria empresa (peças 166-172) evidenciam que, a cada semana de execução dos serviços, estava à disposição da população do Distrito Federal o total de apenas dez postos de coleta para realização dos testes rápidos no sistema drive thru. 
Por pertinente, ressalta-se que a proposta comercial da Biomega incluiu, além dos 100 mil testes rápidos, recursos humanos (salários, encargos e benefícios) e materiais (EPI, EPC, material de impressão, material de escritório, utensílios, aquisição e locação de equipamentos) para quinze postos de coleta (peça 116, p. 56-57 e 65-66) . Logo, a disponibilização de apenas dez postos de coleta durante toda a execução contratual significa pagamento indevido por despesas não realizadas. 
Nesse sentido, conclui-se pelo superfaturamento do Contrato 79/2020, referente a 1/3 dos postos propostos pela Biomega e contratados pela SES/DF (recursos humanos e materiais) que não foram executados, calculado com base na planilha de custos e formação de preços apresentada pela empresa em sua proposta comercial, à exceção tão somente dos custos com os kits de teste rápido (peça 116, p. 65) :
	custos
	planilha Biomega
 (15 postos de coleta) (em R$) 
	superfaturamento
Contrato 79/2020 
 (5 postos de coleta) 
 (em R$) 

	material de coleta
	90.000,00
	30.000,00

	EPI
	2.810.680,00
	93.893,34

	EPC
	19.440,00
	6.480,00

	material para impressão
	11.000,00
	3.666,67

	material de escritório
	864,00
	288,00

	utensílios
	890,01
	296,70

	locação de equipamentos
	914.400,00
	304.800,00

	aquisição de equipamentos
	17.235,00
	5.745,00

	salários+encargos+benefícios
	126.720,00
	42.240,00

	remoção e destinação lixo biológico
	147.420,00
	49.140,00

	total
		536.549,71

No tocante ao preço dos kits de testes rápidos, esclareça-se que a metodologia adotada anteriormente buscou a comparação da contratação integrada (insumo + serviços) , o que dificultou a avaliação quanto ao sobrepreço do kit em si. Dessa forma, foi realizada cotação apenas do insumo, em contratações realizadas na mesma época, em que se chegou ao valor adjudicado médio de R$ 82,66 por kit de teste rápido (peças 332-334) :
	Pregão Eletrônico
Órgão/Entidade (UASG) 
Data da Sessão
	Valor adjudicado 
 (em R$) 
	Vencedora do certame
	Marca do teste rápido

	PE 7/2020 (SRP) 
Hospital Geral de Manaus (160020) 
5/5/2020
	R$ 81,00
	Resende Diagnósticos Eireli
 (CNPJ 26.518.793/0001-29) 
	Kovalent

	PE 33/2020 
Escola de Farmácia e Odontologia de Alfenas (153028) 
4/5/2020
	R$ 78,00
	Bioplasma Produtos Para Laboratórios e Correlatos Ltda.
 (CNPJ 04.086.552/0001-15) 
	Acrobiotech

	PE 52/2020 (SRP) 
FMS de Marabá (927495) 
6/5/2020
	R$ 89,00
	Bioplasma Produtos Para Laboratórios e Correlatos Ltda.
 (CNPJ 04.086.552/0001-15) 
	Acrobiotech

Considerando que a contratada especificou em sua planilha de custos e formação de preços o valor de R$ 125,00 por kit de teste rápido (R$ 12.500.000,00 / 100.000 kits - peça 116, p. 65) , concluise pelo superfaturamento no valor de R$ 42,34 em cada kit (R$ 125,00 - R$ 82,66) , totalizando R$ 4.234.000,00  (R$ 42,34 * 100.000 kits) .
É pertinente destacar que há um saldo a pagar de R$ 10.540.841,00  (efetivamente pago o total de R$ 19.309.159,00) , retido cautelarmente por meio de medida referendada pelo Pleno deste Tribunal (peça 28) , que se refere quase que em sua totalidade ao valor do termo aditivo. Assim, entendese necessária e suficiente a realização de oitiva da SES/DF e da empresa contratada para que apresentem justificativas quanto às irregularidades identificadas, com a ressalva de que o TCU poderá vir a determinar a glosa do valor retido cautelarmente, até o montante identificado como superfaturamento do Contrato 79/2020.
No tocante à entrega de testes rápidos de marca diversa daquela contida na proposta comercial (Cláusula Terceira - peça 117, p. 72) , não foi localizada documentação nos autos da contratação em exame a anuência ou mesmo a ciência da SES/DF a esse respeito. Não obstante, também não há nos autos elementos aptos a demonstrar qual (is) marca (s) foram utilizadas pela contratada e a quantidade de testes utilizados de cada marca, bem como se a qualidade das marcas utilizadas seria equivalente à da marca constante da proposta da contratada. Considerando que o contrato está encerrado há mais de um ano, entende-se que a irregularidade poderá ser objeto de ciência à SES/DF para evitar sua repetição em contratações futuras, quando houver encaminhamento de mérito da presente denúncia.
Quanto à utilização de servidores do GDF nos postos de testagem, ao contrário do alegado pela Biomega, constatou-se que apenas servidores do GDF trabalharam, ao menos em um dos postos de testagem, durante os primeiros dias de execução do contrato, conforme explicitado no item 69 retro, contrariando expressa previsão contratual de ser responsabilidade da contratada toda a mão de obra necessária para a execução dos serviços, incluindo cadastro, triagem, análise, digitação e liberação do laudo de resultado, sendo fundamental profissional com nível superior para emitir o laudo efetivo (Cláusula Terceira, 3.2 Detalhamento do objeto - peça 17, p. 1) . Com a mesma consideração do item acima, tal irregularidade também poderá ser objeto de ciência à SES/DF para evitar sua repetição em contratações futuras, quando houver encaminhamento de mérito da presente denúncia.
Quanto à alegação da empresa de que teria aplicado 166.375 testes rápidos no total sem ter exigido qualquer contrapartida financeira da contratante, novamente trata-se de assunto fora da competência deste Tribunal, uma vez que não configura interesse público, devendo, portanto, ser resolvido entre contratada e contratante. 
Frise-se que a atuação do TCU se dá em prol do interesse da Administração Pública e não é da sua alçada intervir na salvaguarda de direitos e interesses subjetivos (Acórdão 473/2017-TCU-Plenário, relator Ministro José Múcio Monteiro) , muito menos, solucionar controvérsias instaladas no âmbito de contratos administrativos firmados entre seus jurisdicionados e terceiros, a não ser que possa ter havido dano ao erário.
Em relação à entrega da garantia contratual fora do prazo, a alegada apólice inicial (peça 176) não foi localizada nos autos do processo da contratação em exame (peças 116 e 117) . Também não há qualquer documentação naqueles autos no sentido de que, uma vez identificada falha na apólice original, teria sido acordada com a SES/DF, a entrega intempestiva da nova apólice (peça 178) .
Por fim, quanto ao pedido da empresa de que o TCU requisite que a SES/DF apresente todos os laudos de testes realizados em meio digital ou outro meio de prova que demonstre que os 150.000 mil testes/laudos foram realizados, faz-se as seguintes considerações.
A garantia do devido processo legal e seus corolários abrange o direito da parte no processo judicial ou administrativo a produzir a prova que entende necessária e capaz a eliminar a pretensão punitiva da Administração Pública. Não é outra a leitura que se faz do MS 26.358-0 transcrito pelos recorrentes. Logo, a produção de provas é atribuição da empresa e independe de qualquer providência do Tribunal de Contas da União. O processo de controle externo, disciplinado pela Lei 8.443/1992 e pelo Regimento Interno do TCU, não prevê ao Tribunal competência para determinar a realização de perícia para a obtenção de provas. É da iniciativa do responsável trazer aos autos as provas de sua defesa, prescindindo de autorização do Tribunal para tanto (Acórdão 2262/2015-TCU-Plenário, relator Ministro Benjamin Zymler; 4.843/2017-TCU-1ª Câmara, relator Ministro José Múcio; e 80/2020-TCU-Plenário, relatora Ministra Ana Arraes) . Ademais, constitui obrigação do defendente apresentar os elementos que entender necessários à sua defesa, não competindo ao TCU, a pedido da parte, promover a realização de diligência ou perícia (Acórdão 442/2017-TCU-Primeira Câmara, relator Ministro-Substituto Augusto Sherman) , visto que o momento de apresentação de sua defesa era destinado justamente à demonstração de suas alegações, não tendo a defendente aproveitado a oportunidade para oferecer a documentação comprobatória que considerasse pertinente sobre essa questão.
Por pertinente, registra-se que a empresa, posteriormente, juntou documentação, supostamente referente aos laudos dos testes realizados. Todavia, constata-se tão-somente a apresentação de "Formulário de identificação de usuário para coleta de teste rápido - covid 19", com o preenchimento de alguns dados pessoais do usuário e do resultado do teste, porém, sem anotação do lote e da validade do teste aplicado (peças 293-330) . Também não é possível identificar a marca do teste aplicado.
Com efeito, trata-se de mero "Registro de Análise de Teste Rápido Covid-19", conforme apresentado pela empresa em sua proposta comercial (peça 116, p. 62) . No tocante à emissão de laudo impresso, a documentação apresentada não se mostra compatível com o modelo de "Emissão de Laudos Impressos", também constante da proposta comercial (id, p. 63) .
F.3. Exame da diligência realizada:	
Item 94.2: existência de eventuais ações de controle/fiscalização sobre o Contrato 79/2020, realizado no âmbito da Dispensa de Licitação 20/2020
Manifestação da SES/DF (peça 186) :
encaminha resposta da Diretoria de Acompanhamento de Contratos e Convênios da SES/DF (p. 95-96) e da Subsecretaria de Administração Geral da SES/DF (p. 99-100) , informando que foi realizada auditoria na SES/DF pela Controladoria-Geral do Distrito Federal (CGDF) , durante o período de 15/7/2020 a 18/8/2020, objetivando avaliar a conformidade nos processos de aquisição de testes para detecção do COVID-19, bem como os controles primários aplicados nas fases de contratação e recebimento dos insumos ou execução dos serviços, resultando no Relatório 7/2020 - DATCS/COLES/SUBCI/CGDF (p. 104-157) ; e
encaminha resposta da Unidade Setorial de Controle Interno da SES/DF, informando que não realizou ações de controle posteriormente à efetivação do Contrato 79/2020 (p. 103) .
Análise:
A diligência pode ser considerada atendida.
Destaca-se o seguinte trecho da conclusão do relatório da CGDF (peça 186, p. 156) :
Os achados de auditoria indicam que a execução dos contratos relacionados não foi regular, ocorrendo falhas graves, como restrição à competitividade e seleção de propostas menos vantajosas para a Administração. Ainda que a finalidade pública da aquisição dos testes seja legítima, os processos de contratação foram eivados de irregularidades, muitas delas culminando em prejuízos ao erário.
 (grifado) 
Todavia, cabe ressaltar que o contrato ora em exame não foi o único processo de contratação analisado pela CGDF e que não se trata de aquisição de testes, mas de contratação serviços laboratoriais de análises clínicas para realização de testes rápidos para coronavírus.
No âmbito do Contrato 79/2020, além de terem sido identificadas diversas irregularidades na condução da DL 20/2020, que ratificaram os vários e convergentes indícios e evidências de fraude na dispensa de licitação para simular publicidade e competitividade, com direcionamento para a contratação direta da Biomega, também foram constatadas falhas na fiscalização contratual, sendo suficiente que seja dada ciência ao GDF, quando houver encaminhamento de mérito da presente denúncia, a fim de evitar futuras ocorrências semelhantes no âmbito de suas secretarias.
Quanto ao superfaturamento apontado nesta instrução (itens 93 e 95 retro) , será proposta oitiva da SES/DF e da contratada para que apresentem justificativa, com a possibilidade de o Tribunal vir a determinar a glosa do valor retido cautelarmente, até o montante avaliado. 
ELEMENTOS ADICIONAIS
A empresa Biomega juntou aos autos a peça 247, em que requer nova análise da medida cautelar vigente e sua revogação, com base nos seguintes argumentos:
inexistência de sobrepreço e dano ao erário;
apresentação de todos os atestados e certificados necessários à prestação dos serviços contratados, que foram integralmente cumpridos;
ausência de plausibilidade na tese de direcionamento da contratação e cerceamento da competitividade, uma vez que o procedimento de dispensa de licitação foi mais rigoroso do que o previsto no art. 4º da Lei 13.979/2020;
ausência de ato de favorecimento ilícito, necessário para caracterizar a fraude;
ausência de urgência na adoção da medida cautelar ou de qualquer risco de lesão ao erário ou ao interesse público, uma vez que os serviços teriam sido integral e adequadamente prestados;
gravidade da situação da empresa que prestou integralmente os serviços e não recebeu os valores correspondentes ao aditivo contratual;
configuração de enriquecimento ilícito do Distrito Federal, uma vez que, a despeito de eventual ilegalidade na contratação, os serviços foram prestados e deles a Administração e a coletividade se beneficiaram, devendo os valores pertinentes serem pagos à contratada;
ausência de previsão de retenção de pagamento no art. 87 da Lei 8.666/1993, não se caracterizando como sanção administrativa a suspensão do pagamento, sob pena de violação ao princípio constitucional da legalidade; e
possibilidade de a empresa deixar de funcionar, caso não receba os valores devidos, com graves e irreparáveis consequências sociais.
Da mesma forma, juntou aos autos a peça 292, mais uma vez requerendo nova análise da medida cautelar vigente e sua revogação, em que a única novidade foi a juntada de cópia dos alegados laudos referentes à totalidade dos testes realizados pela empresa (peças 293-330) . 
Análise:
Considerando que a empresa não inova em suas alegações (peças 41 e 165) , reitera-se as análises anteriores. A respeito dos laudos juntados, consta análise nos itens 104-105 retro. No tocante ao pedido de revogação da cautelar, será proposta sua manutenção até decisão de mérito dos autos.

	G. Conclusão

	Sem discutir a necessidade de testagem em massa da população e o caráter de urgência da contratação, conclui-se comprovada a fraude à DL 20/2020 e a contratação direta direcionada à empresa Biomega, com ofensa aos princípios da legalidade, motivação, razoabilidade, publicidade e isonomia. 
É pertinente ressaltar que alegada urgência para a contratação não se confirmou tão urgente assim quando se tratou do cumprimento do prazo contratual para aplicação dos testes na população do Distrito Federal.  
A análise detalhada da dispensa de licitação e do decorrente Contrato 79/2020 encontrou diversas irregulares, com desobediência dos então gestores da SES/DF aos princípios gerais do processo licitatório e aos postulados gerais relativos à Administração Pública, constantes do art. 37, caput, da Constituição Federal, além do descumprimento da legislação pertinente. 
Constatou-se, também, a fiscalização falha e insuficiente da execução contratual por parte de servidores da SES/DF, diante da ausência de detalhamento do acompanhamento e dos diversos descumprimentos contratuais identificados, sem qualquer ressalva nos relatórios analíticos, restando evidenciado que os atestos da comissão executora apenas cumpriram formalidade necessária à liberação de pagamento. 
Apurou-se, ainda, superfaturamento referente: (i) a 1/3 dos postos propostos pela Biomega e contratados pela SES/DF (recursos humanos e materiais) que não foram executados, no valor de R$ 536.549,71  (itens 91-93 retro) ; e (ii) ao kit de teste rápido, no valor de R$ 4.234.000,00  (itens 94-95 retro) .
Diante do superfaturamento identificado, levando em consideração que há um saldo a pagar retido cautelarmente por este Tribunal de R$ 10.540.841,00, será proposta a realização de oitiva da SES/DF e da empresa contratada para que apresentem justificadas quanto à irregularidade identificada, com o alerta de que o TCU poderá vir a determinar a glosa do valor retido cautelarmente, até o montante identificado como superfaturamento do Contrato 79/2020.
Será proposta, também, a manutenção da medida cautelar adotada até decisão de mérito destes autos.
Em relação à conclusão da análise das audiências dos responsáveis e à ciência das irregularidades identificadas na condução da DL 20/2020 e na fiscalização da execução do Contrato 79/2020, as propostas serão apresentadas ao relator quando houver encaminhamento de mérito da presente denúncia (item 24 retro) . 	

	H. Impacto dos Encaminhamentos Propostos

	Haverá impacto relevante na unidade jurisdicionada e/ou na sociedade, decorrente dos encaminhamentos propostos?
	Não

	Análise:
Conforme análise acima, além de comprovada a fraude na dispensa de licitação, para simular publicidade, competitividade e economia, com direcionamento da contratação para a empresa Biomega, restou evidenciada a deficiência na fiscalização da execução contratual, o que levou à conclusão de superfaturamento do Contrato 79/2020, referente a 1/3 dos postos de coleta não executados (recursos humanos e materiais) e ao valor do kit de teste rápido (insumo) . 
Assim, entende-se que e que a medida cautelar de suspensão de pagamentos deve ser mantida até decisão de mérito deste Tribunal, a fim resguardar o erário e o interesse público. Contudo, tal medida não causará impacto na unidade jurisdicionada nem na sociedade, considerando que a manutenção da medida cautelar afetará apenas a empresa Biomega.

	I. Pedido de Ingresso aos Autos, de Informações/Vistas/Cópias, e de Sustentação Oral

	Há pedido de ingresso aos autos feito por terceiros?
	Não

	Há pedido de informações/vistas/cópia do processo?
	Sim

	Análise:
Os pleiteantes tiveram seus pedidos de acesso e cópia dos autos deferidos pelo relator, à exceção das peças sigilosas com identificação do denunciante. 

	Há pedido de sustentação oral feito por terceiros?
	Sim

	Análise:

	Quanto ao pedido de sustentação oral formulado por Iohan Andrade Struck (peça 253) , sendo o autor considerado como parte interessada, propõe-se o seu deferimento, com fulcro no art. 168, caput, do Regimento Interno/TCU, quando da apreciação de mérito da presente denúncia pelo colegiado.

	J. Processos Conexos, de Contas e Apensos

	Há processos conexos noticiando possíveis irregularidades na contratação ora em análise?
	Não

	Há processos de contas referentes ao (s) exercício (s) em que as irregularidades ocorreram?
	Não

	Há processos apensos?
	Não

	K. Proposta de Encaminhamento

	Em virtude do exposto, propõe-se:
126.1.	conhecer da denúncia, satisfeitos os requisitos de admissibilidade constantes nos arts. 234 e 235 do Regimento Interno/TCU, e no art. 103, § 1º, da Resolução - TCU 259/2014;
126.2.	manter a medida cautelar adotada até a prolação da decisão de mérito do presente processo;
126.3.	realizar a oitiva do Governo do Distrito Federal - Secretaria de Estado de Saúde do Distrito Federal, com amparo no art. 250, V, do Regimento Interno/TCU, para que, no prazo de quinze dias, se pronuncie quanto aos seguintes pontos relativos ao Contrato 79/2020:
superfaturamento referente a 1/3 dos postos propostos pela Biomega e contratados pela SES/DF (recursos humanos e materiais) que não foram executados, totalizando R$ 536.549,71 (itens 91-93 retro) ;
superfaturamento no valor de R$ 42,34 por kit de teste rápido, totalizando R$ 4.234.000,00 (itens 94-95 retro) ; 
demais informações que julgar necessárias; e
designação formal de interlocutor que conheça da matéria para dirimir eventuais dúvidas, informando nome, função/cargo, e-mail e telefone de contato;
126.4.	alertar ao Governo do Distrito Federal - Secretaria de Estado de Saúde do Distrito Federal que, na hipótese de serem consideradas insuficientes as justificativas apresentadas, o TCU poderá determinar a glosa do saldo a pagar de R$ 10.540.841,00, retido cautelarmente por meio de medida referendada pelo Pleno deste Tribunal (Acórdão 2335/2020-TCU-Plenário) , até o montante identificado como superfaturamento do Contrato 79/2020;
126.5.	realizar a oitiva da empresa Biomega Medicina Diagnóstica Ltda. (CNPJ 28.966.389/0001-43) , nos termos do art. 250, V, do Regimento Interno/TCU, por meio de seu representante legal, Marcus Flávio Horta Caldeira (OAB/DF 13.418) , para manifestar-se, caso queira, no prazo de quinze dias, sobre os fatos constantes nos subitens 126.3 e 126.4 retro;
126.6.	encaminhar cópia da presente instrução ao Governo do Distrito Federal - Secretaria de Estado de Saúde do Distrito Federal e à empresa Biomega Medicina Diagnóstica Ltda., a fim de subsidiar as respectivas respostas às oitivas propostas; e
126.7.	deferir o pedido de sustentação oral formulado pelo responsável Iohan Andrade Struck, com fulcro no art. 168, caput, do Regimento Interno deste Tribunal, quando da apreciação de mérito da presente denúncia pelo colegiado.

	É o relatório.

José Expedito Braga Lima Junior (62.744/OAB-DF), Aylton Goncalves Junior (64.041/OAB-DF), Marcus Flávio Horta Caldeira (13.418/OAB-DF), Renato Lôbo Guimarães (14.517/OAB-DF), Marcos Vinícius Barros Ottoni (16.785/OAB-DF) e outros, representando Biomega Medicina Diagnostica Ltda; Jorge Hage Sobrinho (47.376/OAB-DF), Adrise Lage de Mendonca (46801/OAB-DF) e outros, representando Eduardo Hage Carmo.

Não atuou.

DENÚNCIA. DISPENSA DE LICITAÇÃO PARA AQUISIÇÃO EMERGENCIAL DE TESTE RÁPIDO PARA DETECÇÃO DO CORONAVÍRUS REALIZADA COM FUNDAMENTO NA LEI 13.979/2020. INDÍCIOS DE SOBREPREÇO, DE CERCEAMENTO À COMPETITIVIDADE E DE RELACIONAMENTO ESPÚRIO ENTRE A CONTRATADA E A CÚPULA DA SECRETARIA DE SAÚDE DISTRITAL. OPERAÇÃO "FALSO NEGATIVO". CONCESSÃO DE MEDIDA CAUTELAR PARA SUSPENDER OS PAGAMENTOS À CONTRATADA. OITIVA. APROFUNDAMENTO DAS INVESTIGAÇÕES. NECESSIDADE DE NOVA OITIVA EM RELAÇÃO AO SOBREPREÇO E AO SUPERFATURAMENTO. MANUTENÇÃO DA RETENÇÃO CAUTELAR.

DENÚNCIA (DEN)

Secretaria de Controle Externo de Aquisições Logísticas (Selog).

Em exame, denúncia noticiando possíveis irregularidades no processo de dispensa de licitação promovida pela Secretaria de Estado da Saúde do Distrito Federal (SES/DF) para execução de serviços laboratoriais de análises clínicas, realização de 100.000 testes rápidos para detecção do coronavírus (covid-19) , padrão IgG e IgM, englobando todos os recursos humanos habilitados, estrutura física tipo Drive Thru, gerenciamento de resíduos, alimentação, gerenciamento de dados, emissão de resultado físico e eletrônico conforme especificações do projeto básico para enfrentamento à covid-19 e atendimento da necessidade da SES/DF. A aquisição foi realizada com fundamento no art. 4º da Lei 13.979/2020.
2.	A contratação foi realizada com previsão de recursos financeiros da União, oriundos do Fundo Nacional de Saúde - FNS/MS, repassados como crédito extraordinário para enfrentamento da pandemia do novo coronavírus, atraindo a competência deste Tribunal para a fiscalização de sua utilização.
3.	Foi celebrado o Contrato 79/2020, em 11/5/2020, com a empresa Biomega Medicina Diagnóstica Ltda., no valor de R$ 19.900.000,00 (valor unitário de R$ 199,00) . Um mês depois (9/6/2020) , o primeiro termo aditivo promoveu a inclusão de 50.000 testes rápidos (IgG e IgM) para detecção do novo coronavírus (covid-19) , assim como serviços em magnitude proporcional, tendo o negócio jurídico alcançado a cifra de R$ 29.850.000,00. Esse acréscimo de 50% ao valor inicial do contrato tem suporte no art. 4°-I da Lei 13.979/2020.
4.	Estão sendo apurados neste processo fortes indícios de irregularidades que, se confirmadas, apontam para a violação dos mais basilares princípios de direito administrativo, como a impessoalidade, a publicidade, a competitividade e a moralidade. Diante da gravidade do caso concreto, acolhendo proposta da Secretaria de Controle Externo de Aquisições Logísticas, deferi medida cautelar para suspender os pagamentos pendentes no âmbito desse ajuste, o que impediu o desembolso de R$ 10.540.841,00. A medida foi referendada por este Colegiado no Acórdão 2335/2020-TCU-Plenário.
5.	Devo destacar que parte das evidências decorre de compartilhamento das investigações conduzidas pelo Ministério Público do Distrito Federal e Territórios no âmbito da Operação Falso Negativo, responsável pela apreensão de aparelhos celulares e pela prisão da cúpula da Secretaria de Saúde do Distrito Federal. São os achados: 
	a) durante o planejamento da contratação, o quantitativo inicial foi alterado (passou de 90 mil para 100 mil testes) por determinação do Secretário de Saúde, mas, antes, conversas de aplicativo de mensagens evidenciam que essa quantidade foi indicada pela empresa Biomega; 
	b) o detalhamento do projeto de drive thru e o termo de referência da contratação foram elaborados pela coordenadora de licitações da empresa Biomega; 
	c) prazo exíguo para entrega das propostas (a divulgação da convocação das empresas interessadas em participar da dispensa de licitação ocorreu em um sábado, dia 2/5/2020, logo após o feriado do dia do trabalhador, e a entrega das propostas deveria ocorrer até às 15h do dia útil seguinte, qual seja, 4/5/2020) . A investigação policial teve acesso a diversas conversas travadas pela cúpula da Secretaria de Saúde, sendo que, em uma delas, o Diretor de Aquisições Especiais, Sr. Emmanuel de Oliveira Carneiro, alerta a algumas pessoas que, se colocasse o prazo para entrega das propostas na segunda-feira, ficaria "muito na cara que é treta". A sugestão de adiamento foi recusada pelo Secretário de Saúde, Sr. Francisco Araújo Filho; 
	d) a análise de cinco propostas comerciais ocorreu em apenas 15 minutos; 	
	e) a empresa Biomega foi a única a apresentar em sua proposta uma extensa quantidade de documentos, evidenciando possuir informações prévias e privilegiadas; 
	f) indícios de que algumas propostas concorrentes foram utilizadas apenas para aparentar competitividade (sede inexistente de uma delas, nenhuma empresa era sediada no DF, investigações em curso de superfaturamento envolvendo duas delas, dentre outros apontamentos) ; 	
	g) a empresa Biomega entregou 20 mil testes ao Laboratório Central do DF antes da ratificação da dispensa de licitação, da emissão da nota de empenho e da assinatura do contrato (a diretoria de logística da Secretaria de Saúde não quis receber os insumos, justificando, dentre outras coisas, que haveria um grande estoque de testes na época, cerca de trinta mil, oriundos de outras contratações, circunstância que ocasionou a entrega do insumo no Laboratório Central) ; 
	h) inexistência de critério técnico-científico para o aditivo contratual de 50%; 	
	i) liberação de exames sem assinatura de profissional habilitado; e 
	j) entrega de testes de marcas diferentes daquelas prometidas pela empresa Biomega na proposta comercial, situação que era do conhecimento da cúpula da Secretaria de Saúde do DF, mas não foi precedida de autorização formal.
6.	Em razão de todos esses apontamentos, determinei a audiência dos seguintes responsáveis: Francisco Araújo Filho, então Secretário de Estado de Saúde do Distrito Federal; Iohan Andrade Struck, então Subsecretário de Administração Geral da SES/DF; Jorge Antônio Chamon Júnior, então Diretor do Laboratório Central de Saúde Pública da SES/DF; Eduardo Hage Carmo, então Subsecretário da Vigilância Sanitária; e Wanessa Sotter de Freitas Gonçalves, chefe da Assessoria de Elaboração de Instrumentos de Contratação da SES/DF.
7.	Também determinei outras audiências, a saber:
	a) Sr. Francisco Araújo Filho, por: i) autorizar a realização de dispensa de licitação emergencial, decidir pela ratificação da DL 20/2020 e declarar a vencedora para a contratação direta, em um só despacho (8/5/20) , depois de todos os procedimentos terem sido adotados e a vencedora ter sido habilitada e selecionada pela Subsecretaria de Administração Geral da Secretaria de Saúde; e ii) assinar o Contrato 79/2020 - SES/DF, autorizar sua prorrogação e assinar o Termo Aditivo ao Contrato;
	b) Sr. Jorge Antônio Chamon Júnior, por: i) elaborar projeto básico da Dispensa de Licitação 20/2020 sem orçamento detalhado e sem comprovação da existência de recursos orçamentários para fazer frente à futura contratação (conduta também imputada à Sra. Wanessa Sotter de Freitas Gonçalves) ; ii) desempenho da função de executor (fiscal) do Contrato 79/2020, sem ter sido nomeado como tal; e iii) solicitação de aditivo contratual de 50% (máximo permitido em lei) , apresentando justificativa generalizada sobre a pandemia;
	c) Sr. Eduardo Hage Carmo, por: aprovar projeto básico da Dispensa de Licitação 20/2020 sem orçamento detalhado e sem comprovação da existência de recursos orçamentários para fazer frente à futura contratação;
	d) Sr. Iohan Andrade Struck, por: i) iniciar a Dispensa de Licitação 20/2020 antes mesmo da autorização da autoridade competente para sua realização e com prazo exíguo para apresentação das propostas; ii) autorizar a celebração do contrato e a emissão das notas de empenho no valor de R$ 19.900.000,00 e R$ 9.950.000,00 em favor da empresa Biomega; iii) designar servidores lotados na Subsecretaria de Administração Geral da SES/DF para trabalharem nos postos de serviços de testagem da população para covid-19, no modo sistema drive thru, contrariando o Contrato 79/2020, que expressamente previa que era de responsabilidade da contratada toda a mão de obra necessária para a execução dos serviços, incluindo cadastro, triagem, análise, digitação e liberação do laudo de resultado, sendo fundamental profissional com nível superior para emitir o laudo efetivo; iv) designar comissão executora do Contrato 79/2020 em 4/6/2020, 22 dias após o início da execução contratual, que deveria durar apenas 15 dias, e 1 dia antes do término da contratação inicial, em 5/6/2020; v) não justificar a prestação do objeto contratual em apenas 10 unidades de drive thru, já que o Contrato 79/2020 previa 15 unidades e as propostas foram apresentadas com valores referentes aos 15 postos de coleta; vi) iniciar a dispensa de licitação sem comprovação da existência de recursos orçamentários para fazer frente à futura contratação; e vii) aprovar o projeto básico com ausência de pesquisa de preços e sem justificativa da autoridade competente;
	e) Srs. Carine de Cássia Souza de Assis Ribeiro Rodrigues, Paulo Ricardo dos Ramos Cardoso, Janaina Oliveira de Alcântara, Lauanda Amorim Pinto, integrantes da comissão executora do Contrato 79/2020, por acompanhamento e fiscalização contratual deficiente, tendo em vista: i) atestos da execução contratual sem aferição de medição de resultado; ii) utilização de servidores públicos nos postos de coleta, quando, por expressa previsão contratual, toda a mão de obra necessária para a execução dos serviços seria fornecida pela empresa Biomega; iii) não realização dos 100.000 testes rápidos dentro do intervalo estabelecido de quinze dias; iv) prestação do objeto, sem justificativa, em somente dez unidades de drive thru, quando o contrato estimava quinze localidades; v) assinatura de termo aditivo ao contrato que se encontrava com execução atrasada; vi) ausência de alvará sanitário local; vii) apresentação da garantia contratual em 28/5/2020, fora do prazo de dez dias úteis, contados da assinatura do respectivo contrato; e viii) utilização de testes rápidos de marcas diversas daquela contida na proposta comercial.
8.	A empresa Biomega Medicina Diagnóstica Ltda. também foi em oitiva em razão de todos esses fatos narrados anteriormente. 
9.	Ao examinar as manifestações dos responsáveis, a unidade técnica, com razão, entendeu que a investigação do superfaturamento deveria ser aprofundada, razão pela qual não fez qualquer proposta de encaminhamento em relação aos pontos sobre os quais foi realizada audiência ou oitiva dos jurisdicionados. Afinal, o fatiamento do julgamento do mérito poderia gerar um acúmulo de recursos e, consequentemente, retardar o trânsito em julgado. 
10.	Apenas sugere a realização de nova oitiva da empresa contratada e da Secretaria de Saúde em relação a dois tipos de superfaturamento: decorrente da redução dos serviços prestados (estava prevista a disponibilização de equipes para quinze unidades de drive thru, mas só foram comprovadas dez) e dos preços dos kits de testes rápidos. 
11.	Considerando que a proposta comercial da Biomega incluiu, além dos testes rápidos, recursos humanos (salários, encargos e benefícios) e materiais (EPI, EPC, material de impressão, material de escritório, utensílios, aquisição e locação de equipamentos) para quinze postos de coleta, a unidade técnica analisou especificamente o custo de aquisição do teste. 
12. 	Para tanto, buscou três aquisições realizadas na mesma semana - mais precisamente nos dias 4, 5 e 6 de maio de 2020 - pela Escola de Farmácia e Odontologia de Alfenas/MG, pelo Hospital Geral de Manaus e pelo Fundo Municipal de Saúde de Marabá/PA, respectivamente, tendo constatado que o valor médio de adjudicação foi de R$ 82,66 por kit. Como na presente contratação foi praticado o valor de R$ 125,00, o superfaturamento unitário foi estimado em R$ 42,34, chegando-se ao prejuízo de R$ 4.234.000,00 (R$ 42,34 x 100.000 kits) . 
13.	Quanto aos serviços prestados e ao fornecimento de materiais, procedeu-se a uma glosa linear de 1/3, dado que, das quinze unidades de drive thru previstas no contrato, apenas dez foram efetivamente realizadas. O prejuízo, se confirmado, seria de R$ 536.549,71. 
14.	Ao mesmo tempo em que concordo com a necessidade de ouvir contratante e contratada quanto a esses indícios de superfaturamento, verifico que o potencial prejuízo é maior, pelas razões que passo a declinar. 
15.	No cálculo mencionado nos parágrafos anteriores, a secretaria especializada utilizou-se da planilha original do contrato, sem considerar o termo aditivo firmado, que acrescentou linearmente o quantitativo de 50%. Portanto, em relação aos testes rápidos (insumo) , os valores impugnados somam R$ 6.351.000,00 (R$ 42,34 x 150.000 kits) . 
16.	Quanto ao superfaturamento referente a 1/3 dos postos contratados pela SES/DF (recursos humanos e materiais) que não foram executados, verifico que, além de considerar apenas os quantitativos e valores iniciais do contrato, houve um equívoco na glosa do EPI, que não respeitou a proporção mencionada. O valor impugnado deve ser R$ 2.069.324,56, conforme demonstrativo abaixo:
	Custos
	Planilha Biomega (15 postos de coleta) (em R$) 
	Superfaturamento do Contrato 79/2020 (5 postos de coleta) (em R$) 

	material de coleta
	90.000,00
	30.000,00

	EPI
	2.810.680,00
	936.893,33

	EPC
	19.440,00
	6.480,00

	material para impressão
	11.000,00
	3.666,67

	material de escritório
	864,00
	288,00

	utensílios
	890,01
	296,70

	locação de equipamentos
	914.400,00
	304.800,00

	aquisição de equipamentos
	17.235,00
	5.745,00

	salários+encargos+benefícios
	126.720,00
	42.240,00

	remoção e destinação lixo biológico
	147.420,00
	49.140,00

	Total
	1.379.549,70

	Total com aditivo (acréscimo de 50%) 
	2.069.324,56

17.	Além disso, entendo que a unidade técnica deve aprofundar, na medida do possível, as investigações quanto à utilização de servidores do GDF nos postos de testagem. As listas de presença constantes das peças de 219 a 221 indicam que, dos dias 11 a 26 de maio de 2020, somente servidores do GDF trabalharam no posto de coleta instalado no Park Shopping. 
18.	Apenas a partir do dia 27 de maio registrou-se a presença de funcionários da empresa contratada, mesmo assim em quantidade pequena (em regra, três) , quantitativo presumivelmente incapaz de fazer frente à alta demanda de testes. Tais circunstâncias trazem consigo a fundada suspeita de que a contratada não tenha incorrido, ao menos parcialmente, em custos com salários, encargos, benefícios e equipamentos de proteção.
19.	Exatamente por isso, deve a unidade técnica buscar eventuais listas de presença dos demais nove postos de coleta ou outras evidências que possam indicar comportamento semelhante, em que servidores públicos são utilizados aparentemente para desempenhar funções em relação às quais a empresa contratada estava sendo remunerada. 
20.	Trata-se de quantia significativa, como pode ser visto na planilha anterior. No limite, se considerada a utilização exclusiva de servidores públicos e, consequentemente, o fornecimento de equipamentos de proteção por parte da Secretaria de Saúde do Distrito Federal, haveria uma glosa adicional de R$ 2.937.400,00 (= [R$ 2.810.680,00 + R$ 126.720,00] * 2/3 * 1,5) . O fator de 2/3 se justifica para evitar sobreposição da glosa dos postos de testagem não executados. O segundo multiplicador (1,5) se faz necessário em razão do aditivo contratual. 
21.	Na avaliação, deve a unidade técnica considerar que, se não for possível quantificar com exatidão o prejuízo decorrente da utilização dos servidores do GDF alocados para serviços previstos no contrato, deve-se buscar uma estimativa confiável, nos termos dos parágrafos do art. 210 do Regimento Interno do TCU. Autoriza-se, desde já, a oitiva dos envolvidos.
22.	Os valores questionados atingem R$ 11.357.724,56 (= R$ 6.351.000,00 + R$ 2.069.324,56 + R$ 2.937.400,00) . Considerando que a quantidade retida (R$ 10.540.841,00) é inferior ao total das verbas questionadas (R$ 11.357.724,56) , indefiro, por ora, o pleito da empresa de revogar a cautelar proferida nos presentes autos.
23.	Em alguma medida, pode ser lícito o pagamento das verbas destinadas à remuneração, aos encargos e aos EPIs dos empregados da empresa contratada, contanto que seja demonstrada a utilização do pessoal e dos equipamentos de proteção próprios da empresa contratada. Nesse cenário, haveria uma redução das quantias impugnadas, o que também pode ocorrer caso a Biomega ou a Secretaria de Saúde do Distrito Federal consigam demonstrar a adequação dos preços praticados nos testes ou a implantação dos quinze postos. 
24.	Se ficar demonstrada, durante a marcha processual, que a quantia controversa é inferior à retenção cautelar, deve o Tribunal liberar o excedente. Contudo, essa hipótese não ocorreu até o momento, o que justifica a posição conservadora desta Corte de Contas.  
25.	Ante o exposto, voto por que seja adotada a deliberação que ora submeto a este Colegiado. 
TCU, Sala das Sessões, em 18 de maio de 2022.
BENJAMIN ZYMLER 
Relator